ACORDAO-COMPLETO-2451339

ACÓRDÃO 1409/2021 ATA 21/2021 - PLENÁRIO

VISTOS, relatados e discutidos estes autos de recursos de reconsideração interpostos pelas empresas Montebelluna Participações Ltda. e Ruluvi Participações Ltda. e pelo ex-reitor Antônio Cesar Gonçalves Borges contra o Acórdão 1292/2018-TCU-Plenário, retificado por inexatidão material pelo Acórdão 2563/2018-TCU-Plenário, 
	ACORDAM os Ministros do Tribunal de Contas da União, reunidos em Sessão do Plenário, ante as razões expostas pelo relator, em:
	9.1. conhecer dos recursos de reconsideração interpostos pelas empresas Montebelluna Participações Ltda. e Ruluvi Participações Ltda. e pelo ex-reitor Antônio Cesar Gonçalves Borges para, no mérito, negar-lhes provimento;
	9.2. dar ciência desta deliberação aos recorrentes, ao Ministério da Educação, à Secretaria de Patrimônio da União do Ministério da Economia e ao Ministério Público Federal no Estado do Rio Grande do Sul.

Recursos de reconsideração interpostos contra decisão que julgou irregulares as contas dos recorrentes, condenou-os em débito e aplicou-lhes multas, bem como inabilitou o gestor para o exercício de cargo em comissão ou função de confiança no âmbito da Administração Pública, em razão da utilização indevida de recursos públicos vinculados a projetos de ensino da universidade, para realização de negócios imobiliários estranhos ao objeto educacional das entidades.

Ministério da Educação; Universidade Federal de Pelotas.

3. Responsáveis/Recorrentes:
3.1. Responsáveis: Antônio César Gonçalves Borges (XXX.076.840-XX); Fundação Simon Bolivar (01.523.915/0001-44); Geraldo Rodrigues da Fonseca - falecido (XXX.132.700-XX); Mariana Holman Rodrigues da Fonseca - inventariante do espólio (XXX.511.810-XX); Maurício Pinto da Silva (XXX.239.240-XX); Montebelluna Participações Ltda (04.961.622/0001-37); Ruluvi Participações Ltda. (04.943.736/0001-54)
3.2. Recorrentes: Ruluvi Participações Ltda. (04.943.736/0001-54); Montebelluna Participações Ltda (04.961.622/0001-37); Antônio César Gonçalves Borges (XXX.076.840-XX).

13.1. Ministros presentes: Ana Arraes (Presidente), Walton Alencar Rodrigues, Benjamin Zymler (Relator), Aroldo Cedraz, Raimundo Carreiro, Bruno Dantas, Vital do Rêgo e Jorge Oliveira.
13.2. Ministro-Substituto convocado: Augusto Sherman Cavalcanti.
13.3. Ministro-Substituto presente: Marcos Bemquerer Costa.

ACORDAO-COMPLETO-2494607

Acórdão 2151/2021 - Plenário

BENJAMIN ZYMLER

Ministro Vital do Rêgo.

Adoto como relatório a instrução elaborada por auditora da Secretaria de Recursos (peça 158) , que contou com a anuência dos dirigentes da mencionada unidade técnica (peças 159 e 160) :
"1.	Trata-se de recursos de reconsideração interpostos pelas empresas Montebelluna Participações Ltda. e Ruluvi Participações Ltda. (peças 77 e 130) e pelo ex-reitor Antonio Cesar Gonçalves Borges (peças 112, 113 e 131 a 138) , contra o Acórdão 1292/2018-TCU-Plenário, da relatoria do Ministro Vital do Rêgo (peça 65) , retificado, por inexatidão material, pelo Acórdão 2563/2018-TCU-Plenário (peça 75) , com o seguinte teor (destacando-se os itens impugnados) :
9.1. acatar as alegações de defesa apresentadas pelo Sr. Maurício Pinto da Silva (XXX.239.240-XX) , dando-se-lhe quitação;
9.2. acatar parcialmente as alegações de defesa apresentadas pelas empresas Ruluvi Participações Ltda. (04.943.736/0001-54) e Montebelluna Participações Ltda. (04.961.622/0001-37) ;
9.3. julgar irregulares, com fundamento nos arts. 1º, inciso I, 16, inciso III, alínea "c" e §2º, alínea "b", da Lei 8.443/1992, c/c os arts. 1º, inciso I, 209, inciso III, do RI/TCU, as contas dos seguintes responsáveis: Sr. Antônio César Gonçalves Borges (113.076.840,68) , ex-Reitor da Universidade Federal de Pelotas; do Sr. Geraldo Rodrigues da Fonseca (XXX.132.700-XX) , ex-diretor presidente da Fundação Simon Bolivar; Fundação Simon Bolivar (01.523.915/0001-44) ; Montebelluna Participações Ltda (04.961.622/0001-37) ; e Ruluvi Participações Ltda. (04.943.736/0001-54) ;
9.4. condenar os responsáveis identificados no subitem anterior, solidariamente, incluindo o espólio do Sr. Geraldo Rodrigues da Fonseca (XXX.132.700-XX) ou seus herdeiros legais, caso tenha havido a partilha de bens, até o limite do valor do patrimônio transferido, com fundamento no art. 19, caput, da Lei 8.443/1992, c/c art. 210 do RI/TCU, ao pagamento das quantias a seguir especificadas, com a fixação do prazo de 15 (quinze) dias, a contar da notificação, para comprovarem, perante este Tribunal, em respeito ao art. 23, inciso III, alínea "a" da Lei 8.443/1992, c/c art. 214, inciso III, alínea "a", do RI/TCU, o recolhimento das dívidas aos cofres da Universidade Federal de Pelotas, atualizadas monetariamente e acrescidas de juros de mora calculados a partir da data indicada até a data do efetivo recolhimento, na forma prevista na legislação em vigor:
	Responsáveis solidários 
	Data
	Valor (R$) 

	Antônio César Gonçalves Borges (113.076.840,68) ; espólio do Sr. Geraldo Rodrigues da Fonseca (XXX.132.700-XX) ou seus herdeiros legais, caso tenha havido a partilha dos bens; Fundação Simon Bolivar (01.523.915/0001-44) ; e Ruluvi Participações Ltda. (04.943.736/0001-54) .
	15/3/2012
	2.000.000,00

	Responsáveis solidários
	Data
	Valor (R$) 

	Antônio César Gonçalves Borges (113.076.840,68) ; espólio do Sr. Geraldo Rodrigues da Fonseca (XXX.132.700-XX) ou seus herdeiros legais, caso tenha havido a partilha dos bens; Fundação Simon Bolivar (01.523.915/0001-44) ; e Montebelluna Participações Ltda. (04.961.622/0001-37) . 
	15/3/2012
	2.000.000,00

	Responsáveis solidários
	Data
	Valor (R$) 

	Antônio César Gonçalves Borges (113.076.840,68) ; espólio do Sr. Geraldo Rodrigues da Fonseca (XXX.132.700-XX) ou seus herdeiros legais, caso tenha havido a partilha dos bens; e Fundação Simon Bolivar (01.523.915/0001-44) . 
	15/3/2012
	681.000,00

9.4.1. cientificar a empresa Montebelluna Participações Ltda. (04.961.622/0001-37) de que, nos termos do art. 281 do Código Civil, poderá opor ao débito solidário acima eventual proporção do valor das cinco parcelas iguais, mensais e sucessivas de R$ 145.000,00 que comprovar ter pago à FSB entre 22/5/2009 e 22/9/2009;
9.4.2. cientificar a empresa Ruluvi Participações Ltda. (04.943.736/0001-54) de que, nos termos do art. 281 do Código Civil, poderá opor ao débito solidário acima a eventual proporção do valor das cinco parcelas iguais, mensais e sucessivas de R$ 145.000,00 que comprovar ter pago à FSB entre 22/5/2009 e 22/9/2009;"
9.5. aplicar ao Sr. Antônio César Gonçalves Borges (XXX.076.840-XX) e à Fundação Simon Bolívar (01.523.915/0001-44) , individualmente, a multa prevista no art. 57 da Lei 8.443/1992, c/c o art. 267 do RI/TCU, no valor de R$ 500.000,00 (quinhentos mil reais) , com a fixação do prazo de quinze (quinze) dias, a contar das notificações, para comprovarem, perante o Tribunal (art. 214, inciso III, alínea "a", do Regimento Interno) , o recolhimento das dívidas aos cofres do Tesouro Nacional, atualizadas monetariamente desde a data deste acórdão até a dos efetivos recolhimentos, se forem pagas após o vencimento, na forma da legislação em vigor;
9.6. considerar graves as infrações cometidas pelo Sr. Antônio César Gonçalves Borges (XXX.076.840-XX) ;
9.6.1. aplicar ao Sr. Antônio César Gonçalves Borges (XXX.076.840-XX) a pena de inabilitação para o exercício de cargo em comissão ou função de confiança no âmbito da Administração Pública, pelo período de 8 (oito) anos, nos termos do art. 60 da Lei 8.443/1992;
9.7. autorizar, desde logo, caso solicitado e o processo não tenha sido remetido para cobrança judicial, o pagamento das dívidas em até 36 (trinta e seis) parcelas mensais e consecutivas, nos termos do art. 26 da Lei 8.443/1992, c/c o art. 217 do Regimento Interno/TCU, fixando-se o vencimento da primeira parcela em 15 (quinze) dias, a contar do recebimento da notificação, e o das demais mensalmente, devendo incidir sobre cada valor mensal os correspondentes acréscimos legais, na forma prevista na legislação em vigor, sem prejuízo de alertar os responsáveis de que a falta de comprovação do recolhimento de qualquer parcela implicará o vencimento antecipado do saldo devedor;
9.8. determinar à Universidade Federal de Pelotas que, caso não atendidas as notificações pelo Sr. Antônio César Gonçalves Borges (XXX.076.840-XX) , efetue o desconto da dívida nos vencimentos, subsídios, salários ou proventos do responsável, observados os limites previstos na legislação pertinente, nos termos do art. 28, inciso I, da Lei 8.443/1992, c/c art. 219, inciso I, do RI/TCU;
9.9. autorizar, desde logo, nos termos do art. 28, inciso II, da Lei 8.443/1992, a cobrança judicial das dívidas caso não atendidas as notificações, ou, em relação ao Sr. Antônio César Gonçalves Borges (XXX.076.840-XX) , no caso de impossibilidade de desconto em folha;
9.10. determinar a constituição de processo apartado para averiguar a eventual permanência indevida da titularidade de parte do terreno em nome da Fundação Simon Bolivar, bem como os termos em que se deu a venda de parte do imóvel pela FSB à empresa Ricardo Ramos Construções, para a construção de conjunto residencial;
9.11. dar ciência da presente deliberação aos responsáveis;
9.12. encaminhar cópia da presente deliberação ao Procurador-Chefe da Procuradoria da República no Rio Grande do Sul, nos termos do § 3º do art. 16 da Lei 8.443/1992, c/c o § 7º do art. 209 do Regimento Interno do TCU, para adoção das medidas que entender cabíveis, e ao Ministério da Transparência e Controladoria-Geral da União;
9.13. determinar à Secretaria Geral de Controle Externo que providencie a remessa de cópia do relatório, voto e acórdão que integram a presente deliberação ao Ministério da Educação e à Secretaria de Patrimônio da União do Ministério do Planejamento, Desenvolvimento e Gestão, bem como ao liquidante judicial da Fundação Simon Bolivar e a outras unidades que considere de interesse, para conhecimento do teor das irregularidades tratadas nos presentes autos.
HISTÓRICO
2.	A tomada de contas especial (TCE) sob comento foi autuada pela Secretaria de Controle Externo no Rio Grande do Sul (Secex/RS) por determinação do Acórdão 1318/2016-TCU-Plenário, Rel. Min. Vital do Rêgo (TC 016.319/21012-5) , com o fito de apurar prejuízo decorrente de transação imobiliária injustificada e contrária a parecer jurídico, realizada pela Universidade Federal de Pelotas (UFPel) e sua fundação de apoio, a Fundação Simon Bolívar (FSB) , em afronta ao determinado pelo Secretário Executivo do MEC à época dos fatos (peça 3) .
2.1.	O TCU constatou prática de utilização indevida de recursos públicos repassados pela UFPel à FSB, vinculados a projetos de ensino da universidade, para realização de negócios imobiliários estranhos ao objeto educacional das entidades. Nesse sentido, foi autuado o TC Processo 016.319/2012-5 (representação) , que apurou notícias publicadas na mídia local a respeito dessas negociações entre a UFPel e a FSB. 
 2.2.	Na presente TCE, de acordo com os autos, em 2006, a UFPel e a FSB resolveram adquirir um imóvel no Município de Pelotas ofertado em leilão da massa falida do Frigorífico Casarin S/A (peça 37, p. 32 e peça 3 do TC Processo 016.319/2012-5) . Sem receita própria, a FSB fez um empréstimo no Banco Santander, no valor do imóvel arrematado (R$ 700 mil) , dando como garantia dessa operação de crédito parte de recursos que lhe foram destinados no âmbito de contratos de repasse junto à UFPel (peça 37, p. 26-28) . Posteriormente, a FSB utilizou parcela desses recursos federais, vinculados aos contratos de repasse, para saldar as prestações do referido empréstimo.
2.3.	O interesse inicial da UFPel era apenas sobre parte das glebas de terras leiloadas, pois pretendia ali instalar a sua reitoria e algumas unidades acadêmicas. A FSB, por sua parte, intencionava adquirir a totalidade dos terrenos, considerando a existência de um projeto já aprovado pela prefeitura para a construção de um shopping center no local (peça 47, p.11 - histórico narrado pelo assessor jurídico da FSB) .
2.4.	Após a aquisição, o terreno foi desmembrado sucessivas vezes, dando origem a diferentes matrículas imobiliárias (peça 138, p. 10-11) . Algumas foram vendidas para incorporação imobiliária e construção de conjuntos residenciais, ou doadas à prefeitura para obras de urbanização.
2.5.	De posse do terreno, a FSB efetuou doação de 64,56% da área do imóvel de matrícula 65.975 à UFPel, tendo remanescido de propriedade da fundação uma parcela de 14,10%, enquanto o restante foi destinado a projeto do shopping center (peça 37, p. 28-29) . 
2.6.	A fundação de apoio e a universidade celebraram contrato particular de construção, mediante permuta de propriedade com diferentes empresas (item 1.2 do referido contrato à peça 37, p. 135, 199 e 201) , até que, ao final, remanesceram as empresas Ruluvi e Montebelluna para construção do shopping center. A FSB visava auferir dividendos do futuro empreendimento, embora tal atividade se revelasse alheia aos fins descritos em seus atos constitutivos (peça 37, p. 116-160) . 
2.7.	Por meio dessa avença com as empresas Ruluvi e Montebelluna, a FSB vendeu a propriedade plena do imóvel às cessionárias investidoras, em troca de percentual participativo no empreendimento a ser construído, mais um recebimento no valor de R$ 1.750.000,00 de cada empresa, dos quais chegaram a ser efetivamente saldados por cada empresa R$ 725.000,00 (peça 20, p. 184 do TC Processo 016.319/2012-5) . 
2.8.	Frustrado o interesse das contratadas em prosseguir com o empreendimento, a FSB e as demais condôminas negociaram distrato (peça 47, p. 12-13) . A esse fato, somou-se o advento do Programa REUNI, instituído com o fim de dar impulso ao ensino superior, de sorte que passou a ser de interesse e conveniência da UFPel a retomada de toda a área disponível, contígua à reitoria e a outras unidades acadêmicas (restante dos percentuais relativos à Matrícula 67.679) , a fim de expandir o número de instalações, cursos e número de alunos atendidos.
2.9.	As empresas Ruluvi e Montebelluna, entretanto, se opuseram alegando que a Prefeitura Municipal de Pelotas embargou a construção do empreendimento, embora não tivessem cumprido as cláusulas contratuais de construção do shopping e não tivessem honrado a integralidade do valor pactuado com a FSB, mas tão somente R$ 725.000,00 de um total de R$ 1.750.000,00, cada empresa.
2.10.	Após avaliação dos imóveis em R$ 14 milhões, a partir de vistoria realizada em 13/10/2011, pela empresa Andrade Lopes Engenharia e Consultoria Ltda., contratada pela universidade para subsidiar a aquisição desejada, a UFPel concordou em adquirir o terreno pelo valor de R$ 12.258.754,97, dos quais foram pagos à FSB R$ 7.481.000,00, em 15/3/2012, mediante uso de crédito descentralizado pela Secretaria de Educação Superior (Sesu) do Ministério da Educação (peça 20, p. 198-200 do TC Processo 016.319/2012-5) . 
2.11.	Com esses recursos em caixa, a FSB repassou às empresas  Ruluvi e Montebelluna, em troca da titularidade dos terrenos, o montante de R$ 2 milhões a cada uma, a título de indenização por gastos que teriam investido na busca frustrada de construção do Shopping Center (peça 47, p.14) .
2.12.	Em 28/3/2012, o reitor da UFPel determinou ao presidente da FSB o desfazimento do negócio e a consequente devolução do valor pago no montante de R$ 7.481.000,00, em virtude de orientações do Secretário Executivo do MEC. A decisão da pasta ministerial de desconstituição do negócio se deu após vir a lume a informação de que a universidade estava adquirindo o terreno da sua própria fundação de apoio (peça 20, p. 231 e 239 do TC Processo 016.319/2012-5) .
2.13.	A FSB devolveu apenas R$ 2.800.000,00, visto que R$ 4.000.000,00 haviam sido repassados às empresas Ruluvi e Montebelluna, e R$ 681.000,00 foram utilizados pela FSB para pagamento de despesas diversas. 	A titularidade dos terrenos atualmente está em nome da UFPel, em decorrência da extinção da FSB.
2.14.	Configurado prejuízo aos cofres públicos, foram citados solidariamente o então reitor da UFPel, Antônio César Gonçalves Borges (gestão 2005-2012) , o espólio do então Diretor Presidente da FSB, Geraldo Rodrigues da Fonseca, o então Diretor Financeiro da FSB, Maurício Pinto da Silva, a fundação de apoio e as empresas Ruluvi e Montebelluna (peça 6) .
2.15.	Com exceção do espólio do ex-diretor da FSB, Geraldo Rodrigues da Fonseca, e da fundação, os demais responsáveis apresentaram alegações de defesa. No mérito, a unidade técnica rechaçou os argumentos trazidos, à exceção das alegações de defesa do ex-diretor financeiro da FSB, Maurício Pinto da Silva, por concluir que havia elementos suficientes a indicar que esse gestor não participara das decisões acerca das transações ora tratadas. Como conclusão, propôs que fossem julgadas irregulares as contas dos demais responsáveis citados, com condenação em débito e aplicação da multa prevista no art. 57 da Lei 8.443/1993 (peça 61) .
2.16.	O Ministério Público junto ao TCU (MP/TCU) , em sua manifestação, concordou com a Secex/RS, acrescentando proposta no sentido de inabilitar o ex-reitor Antônio César Gonçalves Borges para o exercício de cargo em comissão ou função de confiança, por considerar graves os atos a ele atribuídos, e sugerindo ainda que as contas das empresas citadas fossem também julgadas irregulares (peça 64) . 
2.17.	O Relator anuiu à propostas da unidade técnica e do MP/TCU, apenas divergindo em relação ao valor do débito atribuído às Empresas Ruluvi e Montebelluna, por considerar que, do valor do débito apontado, deveria ser descontado o valor de R$ 725.000,00, por elas desembolsado no momento em que foi firmado o contrato com a FSB para construção do shopping center; o débito foi imputado em solidariedade à FSB e aos demais responsáveis, dando origem ao acórdão atacado (peça 66) .
2.18.	Inconformados, as empresas Ruluvi e Montebelluna (peças 77 e 130) , bem como o ex-reitor Antonio Cesar Gonçalves Borges (peças 112, 113 e 131 a 138) , interpuseram recurso de reconsideração contra o Acórdão 1292/2018-TCU-Plenário, requerendo a reforma da decisão, de modo a afastar a condenação em débito, sendo que o último recorrente requer ainda a aprovação de suas contas, a extinção da TCE e a suspensão das determinações dos subitens 9.8 e 9.9, que dizem respeito ao desconto em folha de pagamento e à cobrança do débito.
ADMISSIBILIDADE
3.	Reitera-se os exames preliminares de admissibilidade contidos nas peças 104 e 122, ratificados pelo Relator, Ministro Benjamin Zymler, na peça 128, que concluiu pelo conhecimento do recurso interposto por Montebelluna Participações Ltda. e Ruluvi Participações Ltda., suspendendo-se os efeitos dos itens 9.3, 9.4 e 9.9 do Acórdão 1298/2018-TCU-Plenáriop, em relação aos recorrentes, e também concluiu pelo conhecimento do recurso apresentado por Antonio Cesar Gonçalves Borges, todavia, sem atribuição de efeito suspensivo, eis que preenchidos os requisitos processuais aplicáveis à espécie.
MÉRITO
4.	Delimitação
4.1.	 Constitui objeto do recurso as seguintes questões:
	a) se o recorrente Antônio César Gonçalves Borges foi omisso quanto ao fato de que a FSB era a fundação de apoio da UFPel (peça 112, p. 2-59) ,
	b) se houve falha por parte do recorrente Antônio César Gonçalves Borges em relação à prestações de contas da FSB (peça 112, p. 36-81) ;
	c) se a relação custo/benefício na aquisição dos imóveis foi positiva (peça 112, p. 4-7 e p.104-123 e peça 113, p. 93-100) ;
	d) se inexiste responsabilidade do recorrente Antônio César Gonçalves Borges por prejuízo ao erário decorrente da aquisição dos imóveis (peça 112, p. 4-14, p. 28-33 e p. 104-123 e peça 113, p. 1, p. 69-71 e p. 93-100) ;
	e) se as empresas recorrentes não se submetem à fiscalização do TCU (peça 77, p. 12-13) ;
	f) se houve decadência do ato condenatório por meio de título executivo extrajudicial oriundo da decisão prolatada no Acórdão 1292/2018-TCU-Plenário (peça 77, p. 15-13) ; 
	g) se não há débito a ser ressarcido pelas empresas recorrentes (peça 77, p. 17-29) .
5.	Se o recorrente Antônio César Gonçalves Borges foi omisso quanto ao fato de que a Fundação Simon Bolivar era a fundação de apoio da UFPel (peça 112, p. 2-59) .
5.1.	O recorrente afirma que era do conhecimento do MEC a titularidade dos terrenos adquiridos da FSB, sobretudo da diretora da IFES, Dra. Adriana Weska, com base nos seguintes argumentos:  
		a) o MEC é o órgão do poder executivo que credencia as fundações de apoio das universidades federais (peça 112, p. 2-3 e 23-26) ;
	b) conforme Portaria MEC de 10/07/2016, Certificado 97/2006, e Portaria MEC 1003/2008, desde 26/6/2006, a FSB era a fundação de apoio da UFPel, por aval da Secretaria de Educação Superior do MEC (peça 112, p. 56-59) ;
	c) a liberação de recursos para as IFES somente é procedida com o aval do Secretário Executivo do MEC;
	d) o MEC sabia e avaliou a situação com as informações corretas, inexistindo conduta intencional de ocultação de informações;
	e) o MEC tinha ciência das deliberações do TCU sobre o tema relacionado à aquisição do imóvel da massa falida do Frigorífico Casarin pela FSB, pois o subitem 9.7 do Acórdão 723/2010-TCU-Plenário mandou juntar cópia da deliberação às contas da UFPel que passam pelo MEC; 
	f) conforme o Acórdão 6668/2010-TCU-Segunda Câmara, Rel. Aroldo Cedraz, as contas da UFPel referente ao exercício de 2006 passaram pelo MEC e foram julgadas regulares com ressalva;
	g) em contraponto ao item 62 da instrução da unidade técnica à peça 61, o recorrente traz informações à peça 112, p. 3-4 acerca da origem do nome da Fundação Simon Bolivar;
	h) havia parecer da procuradoria jurídica da universidade, vinculada à AGU, embasando a celebração do ajuste entre a UFPel e a FSB (peça 20, p. 161-166, do TC Processo 016.319/2012-5) ;
	i) o ministro relator reconheceu a ausência de culpabilidade do recorrente, pois, devido ao parecer da AGU sobre a natureza contratual do ajuste entre a UFPel e a FSB, os responsáveis poderiam entender que não estavam adstritos ao cumprimento da IN 1/1997 (peça 20, p. 211-213 do TC Processo 016.319/2012-5) ;
	j) em virtude da expansão necessária do Programa REUNI e para adquirir o imóvel livre de gravames, o recorrente pediu a desapropriação das áreas, como se observa no trecho do processo MEC 23000.016999/2011-75 (peça 54) , transcrito à peça 112, p. 26. Essa forma de aquisição sanaria a divergência em relação aos legítimos proprietários (FSB ou empresas) e ainda, a existência de ônus reais incidentes ou não sobre os terrenos, mas o MEC optou por adquiri-los.
Análise   
5.2.	Não assiste razão ao recorrente. Embora o MEC seja um dos órgãos responsáveis pelo prévio credenciamento das fundações de apoio, não restou evidente que a destinação do recurso era para a sua fundação de apoio, considerando que o próprio parecer da procuradoria jurídica da universidade, referido pelo recorrente (Parecer 567/2011/PF-UFPEL/PGF/AGU) , apresenta como ressalva a ser sanada a "perfeita identificação do ou dos proprietário (s) " (peça 20, p. 165, do TC Processo 016.319/2012-5) . Dessa forma, não estava claro a quem seria destinado o recurso de compra dos imóveis.
5.3.	Nessa ocasião, como não havia certeza acerca da identificação dos proprietários dos imóveis no processo administrativo que tratou da aquisição, não havia como saber a quem pertencia o terreno.
5.4.	Além disso, o Ofício SG/UFPEL 395/2011, de 10/11/2011, dirigido ao Ministro da Educação, que tinha por objetivo a obtenção dos recursos financeiros necessários para a aquisição dos imóveis, nada mencionava a respeito dos proprietários, entre eles, a FSB (peça 54, p. 6-8) .  
5.5.	Em relação ao referido parecer da procuradoria jurídica, o documento deixa manifesto que visualizou diversos óbices jurídico-formais à concretização do procedimento de contratação direta pretendido, a saber: 
	a) juntada de formulário contendo a solicitação dos imóveis a serem adquiridos, devidamente rubricado pelo ordenador de despesas, autorizando a realização da despesa;
	b) atualização das matrículas dos imóveis com a devida identificação dos proprietários;
	c) verificação junto ao Cartório de Registro de Imóveis competente acerca da efetiva titularidade dos imóveis, com redobrada cautela, pois são imóveis aparentemente objetos de propriedade em condomínio;
	d) verificação da regularidade dos imóveis junto às receitas municipal e estadual;
	e) verificação da regularidade tributária, trabalhista, jurídica e quanto à vedação de trabalho de menor e de contratação com o poder público;
	f) enfrentamento da aplicabilidade da Lei de Responsabilidade Fiscal relativo à geração de despesas;
	g) deve ser esclarecido a grande discrepância entre o valor disponibilizado e valor estimado de mercado e a existência de áreas não averbadas na matrícula de ambos os imóveis;
	h) manifestação da autoridade competente, declarando a dispensa do processo licitatório, com justificativa da razão da escolha do fornecedor e do preço ofertado (artigo 26, da Lei n° 8.666/93 c/c art. 50, da Lei n.o 9.784/99) ;
	i) comprovação de comunicação pela autoridade competente à autoridade superior, dentro de três dias, de sua decisão declarando a dispensa do processo licitatório, bem como a publicação na imprensa oficial, no prazo de 5 (cinco) dias (art. 26, da Lei 8.666/1993) ;
	j) deve ser juntada a ART-CREA/RS;
	k) dedução específica acerca de cada imóvel de:
	k.1) necessidade do imóvel pretendido para desempenho das atividades administrativas;
	k.2) adequação dos imóveis às necessidades estatais;
	k.3) compatibilidade do preço com parâmetros de mercado;
	l) se superadas todas essas pendências, verificar se os vendedores estão ou não em débito com a UFPel, para fins de compensação.
5.6.	O item 22 do citado parecer, mais uma vez, enfatiza a necessidade de saneamento das referidas pendências, que impediam a realização do negócio: 
22. Por derradeiro, de modo algum deve ser ultimada a compra sem o saneamento dos autos. Os valores envolvidos são elevados, há pendências graves (notadamente em relação à propriedade dos Imóveis e devidas justificativas) , e uma compra açodada pode acarretar prejuízos ao erário e violação dos princípios constitucionais da Administração. Ou seja, para ser mais claro, há nos autos incerteza quanto ao efetivo proprietário. Não se pode comprar imóvel quando não se tem certeza, mediante inteiro teor da matricula atualizada do imóvel (e certidão vintenária) de quem é o efetivo proprietário. 
5.7.	No entanto, não há nos autos, nem foi provado pelo recorrente, que os óbices legais apontados foram devidamente corrigidos.
5.8.	É fato que, no voto que deu origem ao Acórdão 1318/2016-TCU-Plenário, Rel. Vital do Rêgo, o relator conclui que o MEC tinha conhecimento de quem seriam os proprietários: 
25. Em face dos fatos e argumentos trazidos em sede de razões de justificativa, observo que o MEC tinha ciência da real situação dos imóveis, de que os reais proprietários dos imóveis seriam duas empresas, em conjunto com a FSB, apesar de o ofício da UFPel, solicitando a desapropriação dos imóveis, não ter feito expressa menção a esse respeito. Por essas razões, entendo não ter havido omissão ao MEC quanto à real situação dos terrenos alvo de negociação. 
5.9.	Entretanto, ainda que o MEC tivesse conhecimento da origem dos imóveis, a questão não ameniza a responsabilidade do recorrente Antônio César Gonçalves Borges em relação à realização de compra, em desobediência ao parecer jurídico, e diante da incontroversa proveniência pública dos recursos ofertados em garantia de empréstimo contraído, cerca de seis anos antes, para viabilizar a aquisição dos imóveis. 
5.10.	Assim, houve omissão do recorrente Antônio César Gonçalves Borges quanto ao fato de que a UFPel estava adquirindo imóveis da sua própria fundação de apoio, o que restou comprovado por meio do Ofício SG/UFPEL 395/2011, de 10/11/2011, dirigido ao Ministro da Educação e entre as pendências apresentadas no Parecer 567/2011/PF-UFPEL/PGF/AGU, que não deixou claro a identificação dos proprietários das matrículas do imóvel.
6.	Se houve falha por parte do recorrente Antônio César Gonçalves Borges em relação à prestações de contas da FSB (peça 112, p. 36-81) .
6.1.	O recorrente afirma que não se omitiu em relação à prestações de contas da FSB, com base nos seguintes argumentos:
	a) as contas da FSB, de 2006 a 2010, foram apresentadas ao Conselho Diretor (Condir) , vinculado ao Conselho Superior Universitário (Consun) , órgão colegiado de maior hierarquia da estrutura orgânica da UFPel, responsável pela aprovação das contas das fundações de apoio (peça 112, p. 60-81) ;
	b) a insuficiência de fiscalização da UFPel em relação à sua fundação de apoio não pode ser imputada ao recorrente na condição de reitor, uma vez que se trata de problema institucional, portanto responsabilidade objetiva, cuja correção não depende de servidor público para atuar nos moldes preconizados pelo controle externo;
	c) no relatório do Acórdão 1982/2018-TCU-Primeira Câmara, Rel. Vital do Rêgo, conforme trecho transcrito à peça 112, p. 37-38, o TCU reconhece a tentativa do recorrente de buscar maior efetividade na fiscalização e na prestação de contas das fundações de apoio;
	d) não houve apropriação de nenhum valor por parte do recorrente, estando os valores questionados em posse das empresas em razão do ajuste firmado com a FSB.
Análise
6.2.	Os argumentos do recorrente não merecem prosperar. A aprovação das contas pelo Conselho Diretor nos exercícios de 2006 a 2010, vale dizer, cujo presidente era o próprio recorrente, não tem o condão de afastar as irregularidades que pairam sobre as prestações de contas apresentadas pela FSB desde o exercício de 2005. Registre-se que esta Corte, mediante o Acórdão 1982/2018-TCU-Primeira Câmara, o qual resultou do exame das contas da UFPel relativas ao exercício de 2011, ao apurar práticas administrativas de fiscalização de convênios e contratos firmados com fundações de apoio, certificou-se da contumaz má gestão, o que resultou na condenação do recorrente e aplicação de multa. Não houve reconhecimento de responsabilidade objetiva que não pudesse ser imputada diretamente ao recorrente, como busca defender em seu recurso.
6.3.	 O voto do relator, Ministro José Jorge, no referido julgado, enfatiza a falta de sistematização do processo de prestação de contas identificada ao longo da gestão do ora recorrente, o que se refletiu nos ajustes firmados com a FSB desde 2005: 
Os convênios, cujas prestações foram apresentadas, se referiam a ajustes firmados desde 2005, no período das duas gestões do Sr. Antônio César Borges como reitor. Somente na gestão 2013-2016 é que as prestações de contas, por força do Acórdão 2655/2014-TCU-Plenário, começaram a ser exigidas e examinadas, posto que, até então, não havia uma rotina para tanto instituída.
6.4.	Quanto ao argumento de que a insuficiência de fiscalização era problema institucional, ressalta-se que a precariedade da gestão administrativa do órgão não deve servir de desculpa para legitimar o mal uso do dinheiro público. Caso o recorrente sentisse que não contava com a estrutura administrativa adequada para desempenhar adequadamente as suas funções, por prudência, não deveria ter aceitado a missão que lhe foi confiada. Assim o fazendo, assumiu os riscos inerentes ao exercício da função pública. 
6.5.	A jurisprudência desta Corte de Contas é pacífica no sentido de que compete ao gestor comprovar a boa e regular aplicação dos recursos públicos, cabendo-lhe o ônus da prova (Acórdão 11851/2019-TCU-Primeira Câmara, Rel. Augusto Sherman, 10.600/2019-2ª Câmara, Rel. Ana Arraes, 10.595/2019-2ª Câmara, Rel. André de Carvalho) ; e encontra fundamento no art. 93 do Decreto-lei 200/67, o qual dispõe que: "Quem quer que utilize dinheiros públicos terá de justificar seu bom e regular emprego na conformidade das leis, regulamentos e normas emanadas das autoridades competentes."
6.6.	Nesse contexto, o parágrafo único do art. 70 da Constituição Federal/1988 impõe ao gestor público o dever de demonstrar a boa e regular aplicação dos recursos sob sua guarda. Cabe ao TCU exigir que este demonstre, por meio da competente prestação de contas, que administrou o patrimônio público de acordo com a lei. 
6.7.	O Acórdão 1982/2018-TCU-Primeira Câmara, Rel. Vital do Rêgo, trazido pelo recorrente como precedente, apenas confirma que sua gestão foi irregular tendo suas contas sido julgadas irregulares.
6.8.	No relatório que deu origem ao referido acórdão, o Setor de Auditoria Interna da UFPel, em relação ao atendimento de determinações deste Tribunal, informou que não foram atendidos, sem justificativa do gestor, os seguintes itens, a maior parte relacionada a determinações para que a UFPel buscasse a devolução de recursos repassados à FSB e desviados dos fins institucionais:
a) itens 9.5.1 a 9.5.3 do Acórdão 723/2010-P, Min. Relator Weder de Oliveira;
b) item 9.6.4 do Acórdão 2896/2010-2C, Min. Relator Aroldo Cedraz;
c) tens 9.1.1 a 9.1.3 do Acórdão 872/2011-P, Min. Relator José Jorge.
6.9.	Assim, restou comprovado que na administração do recorrente houve irregularidades em relação à gestão dos recursos públicos que foram destinados à FSB.
7.	Se a relação custo/benefício na aquisição dos imóveis foi positiva (peça 112, p. 4-7 e p.104-123 e peça 113, p. 93-100) .
7.1.	O recorrente 	 Antônio César Gonçalves Borges afirma que é inequívoca a conveniência e vantajosidade da aquisição dos terrenos para a UFPel, com base nos seguintes argumentos:
	a) de 1969 a 2005, a maior parte das faculdades e cursos estavam sediadas no Município Capão do Leão, acarretando a necessidade de deslocamento diário de servidores, docentes e alunos e onerando a manutenção e o custeio da universidade, o que foi reduzido com a aquisição;
	b) ao longo de décadas houve a necessidade de alocar prédios em Pelotas para atender a ampliação de cursos e atividades, com gastos significativos para os cofres públicos, o que também foi reduzido com a aquisição;
	c) o trecho do depoimento do auditor chefe da UFPel transcrito à peça 112, p. 5 e p. 99-103, bem como trechos de outros depoimentos transcritos à peça 112, p. 6-7 e p. 104-123 reforçam os benefícios da aquisição dos imóveis;
	d) sob o ponto de vista social, a edificação do campus no local significou crescimento e valorização patrimonial da universidade e desenvolvimento da região do porto, anteriormente empobrecida (peça 113, p. 93-100) ;
	e) foram criados mais de 50 novos cursos do Programa REUNI, acarretando a necessidade de ampliação da área ocupada pela universidade;
	f) em decorrência do desfazimento do negócio a partir da determinação do MEC, após 6 anos (2012 a 2019) , a universidade voltou a arcar com custos de aluguéis e serviços de manutenção de salas de aula e de apoio aos cursos na cidade de Pelotas que resultaram em gastos da ordem de 11 a 15 milhões de reais ao longo desse período;
	g) o termo de ajuste, de 29/9/2010 (peça 37, p. 22-24) que tinha como fim extinguir o condomínio constituído no imóvel entre UFPel, FSB e as empresas, demonstra a manifestação do recorrente em relação às cautelas necessárias para comprovar a vantajosidade da transação para a universidade e a conformidade jurídica, mediante parecer da procuradoria da UFPel.
Análise
7.2.	Os argumentos do recorrente não merecem prosperar. Considerando que os imóveis foram adquiridos por meio de empréstimo tomado, dando por garantia recursos relativos aos projetos educacionais Pista e Unipampa (Acórdão 723/2010-TCU-Plenário, Rel. Weder de Oliveira) - dinheiro público -, e que o empréstimo foi pago com recursos desses projetos (a Fundação Simon Bolívar, como uma entidade sem fins lucrativos, não tinha fonte de renda para custeá-los) , e ainda, considerando a finalidade da FSB de dar apoio institucional à UFPel, esses imóveis deveriam ter sido integralmente doados pela FSB à UFPel desde o início, sem qualquer contrapartida financeira, implicando apenas no ressarcimento das despesas administrativas que a Fundação tivesse incorrido para tal.
7.3.	Ressalta-se que, a partir da deliberação constante do subitem 9.1 do Acórdão 2731/2008-TCU-Plenário, ficou claramente estabelecido que são públicos todos os recursos financeiros aplicados em projetos executados com fundações de apoio, bem como assim são considerados todos o que a fundação de apoio auferir com a utilização de recursos humanos e materiais das instituições federais de ensino superior (IFES) .
7.4.	Registre-se que a questão não reside na vantajosidade ou não da aquisição dos terrenos, uma vez que no início do processo, em 2005, a UFPel tinha a intenção de adquirir os imóveis para estabelecimento do campus em Pelotas. A irregularidade reside no fato de a universidade ter promovido pagamento desmesurado e desnecessário à sua fundação de apoio, FSB, entidade sem fins lucrativos.
7.5.	A situação é agravada quando se verifica que a FSB, utilizando-se de parte dos R$ 7.481.000,00 recebidos da universidade, mediante acordo extrajudicial, promove o pagamento de R$ 4.000.000,00 às empresas coproprietárias dos imóveis em questão, Ruluvi e Montebelluna, com intuito de retomada imediata da propriedade dos terrenos, para permitir a compra pela UFPel, mesmo existindo processo judicial para obter o desfazimento do negócio, em virtude de que tais empresas não haviam adimplido com suas obrigações contratuais (peça 53, p. 39-42) . 
7.6.	Observa-se que o Termo de ajuste entre as empresas e a FSB (peca 37, p. 22-24) foi estabelecido para desfazer um problema criado anteriormente, em função de o imóvel de matricula 67.679 se encontrar em regime condominial, envolvendo, além da FSB e as empresas Montebelluna Participações Ltda. e Ruluvi Participações Ltda, também a UFPel, o que impediria esta última de aplicar recursos públicos na fração pertencente a pessoa jurídica de direito privado. 
7.7.	Do exposto, não há como prosperar o argumento do recorrente Antônio César Gonçalves Borges de que o negócio questionado teve relação custo/benefício positiva, considerando a forma como foi conduzido o processo de aquisição, o qual acarretou prejuízo à UFPel.
8.	Se inexiste responsabilidade do recorrente Antônio César Gonçalves Borges por prejuízo ao erário decorrente da aquisição dos imóveis  (peça 112, p. 4-14, p. 28-33 e p. 104-123; peça 113, p. 1, p. 69-71 e p. 93-100; peças 131 e 135; peças 132 e 138) . 
8.1.		O recorrente Antônio César Gonçalves Borges afirma que não pode ser responsabilizado pela aquisição dos imóveis, com base nos seguintes argumentos:
	a) há segregação de funções da UFPel por via de desconcentração (peça 113, p. 1) e há distinção entre as personalidades jurídicas da UFPel e da FSB;
	b) por desconcentração, competência para tratar da ordenação das despesas da UFPel era da pró-reitoria administrativa, conforme deixa claro o trecho do depoimento do presidente da FSB à época  (peça 112, p. 8-11 e p. 91-98) ;
	c) depoimentos do Procurador Federal André Luis Contreira de Oliveira (peça 112, p. 83-90) e do auditor interno da UFPel, transcritos à peça 112, p. 10-11, afirmam que não havia base legal para impedir a UFPel de adquirir imóvel da FSB, de modo que não se poderia exigir do reitor tal conhecimento técnico-jurídico (peça 112, p. 83-90) ;
	d) o Comitê Gestor do Programa Pista, que originou o Contrato 18/2005, tinha por delegação o papel de acompanhar e fiscalizar, o que foi realizado pelo Prof. Minello, que era o presidente desse comitê;
	e) fica evidente a ausência de domínio fático do recorrente na apontada garantia indireta do contrato de mútuo (FSB e Banco Santander) com os recursos dos projetos repassados pela UFPel;  
	f) não há como o recorrente ter desobedecido o Parecer Jurídico da AGU 567/2011 (peça 20, p. 161-166, do TC Processo 016.319/2012-5) , considerando que (peça 112, p. 28-30) :
	f.1) o processo que trata da aquisição de áreas contíguas ao Campus Porto é originário da Pró-Reitoria Administrativa, sendo, por desconcentração, atribuição do Pró-Reitor Administrativo (peça 113, p. 1) ; 
	f.2) as irregularidades apontadas no Parecer Jurídico da AGU 567/2011 restaram supridas quando houve a efetivação da escritura pública de compra e venda;
	f.3) o recorrente não tinha aptidão técnica-jurídica e nem domínio do fato para ter o potencial conhecimento de alguma ilicitude, sendo inexigível conduta diversa em relação à presunção de lisura na condução dos procedimentos para aquisição da área;
	g) no que diz respeito à participação do ex-reitor em algumas reuniões com os representantes das empresas e com o presidente da FSB, esclarece que:
	g.1) o termo de ajuste, de 29/9/2010 (peça 37, p. 22-24 e p. 63-68) , que tinha como fim extinguir  o condomínio constituído no imóvel entre UFPel, FSB e as empresas, demonstra claramente a sua condição de representante da UFPel (peça 112, p. 30) ;
	g.2) essas participações eram do conhecimento da reitoria da UFPel, como se comprova dos trechos de documentos à peça 112, p. 32-33, uma vez que os membros da administração superior da universidade tinham a preocupação de delimitar a área pertencente à instituição com o fim de iniciar as reformas para a expansão dos cursos, ocasionada pelo Programa REUNI (peça 113, p. 69-71) ;
	g.3) não foram realizados ajustes escusos ou atentatórios à moralidade como quis interpretar a unidade técnica, tanto que a matéria foi encaminhada à apreciação da Procuradoria Federal (AGU) para parecer;
	h) o recorrente não tem conhecimento do recebimento de valores pelo Prof. Plínio Fagundes Conter e esclarece que:
	h.1) em 15/1/2007, quando era diretor do Instituto de Química e Geociência, esse professor foi autorizado pelo recorrente a representar a UFPel em reuniões sobre assuntos relativos ao Projeto "Shopping Anglo", juntamente com o técnico-administrativo Engenheiro Francisco Gomes Luzzardi, à época pró-reitor administrativo (peça 113, p. 60) ;
	h.2) em 2/3/2009, o recorrente, por meio do Ofício SG/UFPel 57/2009, comunicou a então presidente da FSB que nenhum servidor docente ou técnico-administrativo da universidade representa o reitor em tratativas sobre a construção de shopping center junto à FSB (peça 113, p. 61) ;
	h.3) se existe envolvimento no projeto de construção de shopping center desse professor em decorrência de sua assinatura em documentos constantes à peça 37, p. 124, 139, 152, a ele cabe os esclarecimentos;   
	i) considerando que a responsabilidade de gestores perante o TCU é de natureza subjetiva, como se depreende do Acórdão 2781/2016-TCU-Plenário, Rel. Benjamin Zymler, o recorrente não pode ser responsabilizado, uma vez que inexistem elementos probatórios nos autos que indiquem co-autoria ou participação em concurso eventual de pessoas com o fim de lesar o erário (peça 112, p. 35-36) ;  
	j) em relação aos itens 73 e 74 da instrução da unidade técnica (inversão do ônus da prova e não presunção da boa-fé) , o recorrente afirma que, se é a Secex/RS quem alega, é dela o ônus da prova, cabendo a ela trazer as provas constitutivas de cada indivíduo envolvido, indicando a conduta praticada, o nexo causal, o resultado danoso e a culpabilidade, conforme ainda o Acórdão 5344/2014-TCU-Primeira Câmara, Rel. Benjamin Zymler (peça 112, p. 11-14) ;
	k) o recorrente afirma, trazendo trechos do Acórdão 723/2010-TCU-Plenário, Rel. do Ministro Weder de Oliveira (itens 5, 17, 25, 40 e 45 do Voto) , transcritos à peça 112, p. 14-17, e ainda doutrina de Celso Antônio Bandeira de Mello sobre segurança jurídica, lealdade e boa-fé, que já houve coisa julgada administrativa no que diz respeito aos seguintes aspectos que estão indevidamente sendo levantados novamente neste processo:
	k.1) o Tribunal entendeu que não houve má-fé entre os gestores e acatou as justificativas referente à garantia concedida e aos pagamentos irregulares, pois a FSB comprovou que houve devolução dos recursos sacados indevidamente (item 5 do voto) ;
	k.2) O Tribunal acolheu ainda o entendimento da universidade de que, em ajuste de natureza contratual, os recursos repassados às fundações de apoio poderiam ser livremente utilizados (item 5 do voto) ;
	k.3) não pode ser apontada conduta irregular do reitor, comissiva ou omissiva, no processo de dissolução da transação de compra dos terrenos, tendo em vista que a conduta ilegal é da FSB e de seus dirigentes ao não devolverem a integralidade dos recursos públicos recebidos (item 17.c do voto) ;
	k.4) a alegação de que seria necessário indenizar eventuais ex-parceiros é estranha ao negócio entre UFPel e FSB, já que não constou de qualquer negociação formal essa obrigação (item 17.c do voto) ;
	k.5) o MEC tinha ciência de que os proprietários dos imóveis eram duas empresas, em conjunto com a FSB, não tendo havido omissão de sua parte quanto a real situação dos imóveis (item 25 do voto) ;
	k.6) o que se questiona nesse processo é o fato de a universidade ter promovido pagamento desmesurado e desnecessário à FSB (item 40 do voto) ;
	k.7) resta pendente apurar a responsabilidade pela não devolução do saldo de R$ 4.681.000,00 à universidade pela fundação de apoio (item 45 do voto) ; 
	k.8) de acordo com os itens 9.3 e 9.4 do Acórdão 723/2010-TCU-Plenário, foram acatadas as razões de justificativa do reitor, pro-reitor administrativo e da presidente da FSB; 
	k.9) de acordo com o item 19 e 20 do voto do Relator, Ministro Vital do Rêgo, no acórdão atacado, o motivo determinante da TCE é apurar a responsabilidade pela não devolução do saldo de R$ 4.681.000,00 à UFPel, em razão da origem dos recursos, de modo que as ocorrências ilegais alcançam tão somente a FSB e as empresas envolvidas;
	k.10) ainda de acordo com o Acórdão 723/2010-TCU-Plenário, o relator entendeu que:
	k.10.1) os ajustes entre UFPel e da FSB eram contratos, não convênios;
	k10.2) à época não havia regulamentação ou determinação expressa à UFPel que exigisse da FSB prestações de contas nos contratos em análise;
	k10.3) havia problema sistêmico das universidades ao utilizar a natureza jurídica das fundações de apoio para viabilizar a execução de projetos e serviços necessários aos desempenho de suas funções;
	k10.4) os recursos públicos não serviram de garantia indireta para obtenção do empréstimo da FSB junto ao Banco Santander, não podendo agora a unidade técnica querer retroagir a 2006, e alterar o entendimento consolidado do Plenário do TCU em 2010 de que, à época, em ajuste de natureza contratual, os recursos repassados à fundações de apoio poderiam ser livremente utilizados (peça 112, p. 18-22 e 73; peça 113, p. 74-81) ;
	l) à época da criação da FSB (1996) , o recorrente não ocupava o cargo de reitor da UFPel, sendo apenas professor do cargo de magistério superior, sendo que qualquer pessoa pode destacar parte de seu patrimônio para satisfazer uma finalidade social, o que pressupõe ser pessoa de honorabilidade e de idoneidade financeira;
	m) a condição de membro instituidor da FSB não caracteriza o recorrente como gestor da fundação, nem lhe garante poder de administração sobre a fundação, não havendo ilegalidade ou imoralidade no fato de o recorrente ter ocupado o cargo de reitor de 2005 a 2012 e ter sido instituidor da FSB em 1996;
	n) conforme o estatuto da FSB à peça 37, p. 42-51, que define as atribuições do seu conselho deliberativo, da diretoria e do conselho fiscal e ainda doutrina de Marcello Caetano, cujo trecho está transcrito à peça 112, p. 22, é impossível presumir qualquer tráfico de influência por parte do recorrente, uma vez quer a maioria dos membros do conselho sequer pertence à comunidade acadêmica da universidade;
	o) conforme o art. 15, inciso IX, do Estatuto da FSB, o conselho deliberativo tem o papel precípuo de opinar sobre os programas e atividades da fundação;
	p) o Processo Administrativo Disciplinar (PAD) que tramitou na Controladoria-Geral da União (CGU) para apurar a responsabilidade pessoal do recorrente referente aos fatos discutidos na TCE (Ofício nº 11496/2019/CGPAD/DIRAP/CRG/CGU às peças 132 e 138) teve decisão em 10/5/2019, com a extinção de sua punibilidade e arquivamento do processo (peças 134 e 136) , devendo ser destacado do parecer técnico 00048/2019/CONJUR-CGU/AGU (peças 133 e 137) , que fundamentou a decisão, a conclusão de que as provas coletadas não são suficientes para se concluir que o recorrente agiu de má-fé e/ou que ocorreu prejuízo na aquisição dos terrenos; 
	q)  essa decisão é prova superveniente, devendo ser acatada como parte da fase interna da TCE (que não foi realizada, pois o TCU não aguardou o desfecho do PAD) , pois atende a ampla defesa e o contraditório pela obediência ao rito do processo administrativo do PAD (art. 5ª, LV, CF/88) e, de acordo com a Súmula 86 do TCU, serve como base da TCE (peça 131 e 135) ; 
Análise
8.2.	Os argumentos do recorrente não merecem prosperar. Em que pese não ser atribuição do recorrente, como reitor à época, dar seguimento aos trâmites para a realização do negócio, foi dele a iniciativa, tanto de adquirir os imóveis em 2006, como de propor ao MEC a nova aquisição, em 2012. Assim, como representante da UFPel, no mínimo, era sua responsabilidade assegurar-se da regularidade das transações no intuito de zelar pelo patrimônio público. Quanto ao argumento de que a responsabilidade era do pro-reitor de administração já falecido, cabe ressaltar que (peça 66, p. 7) :
57. Em suas argumentações, o Sr. Antônio César atribui responsabilidade à Pró-Reitoria Administrativa da universidade, cujo titular da época, Sr. Élio Zonta, é já falecido. No entanto, em diversos depoimentos, especialmente no do Sr. Alceu Cheuiche Filho (peça 47, p. 78-83) , é notório o elevado grau de envolvimento do responsável nos acordos feitos para que os terrenos voltassem à FSB e, posteriormente, fossem vendidos à UFPel, mesmo que a operacionalização tenha sido feita pelo Sr. Élio Zonta.
8.3.	Quanto ao argumento de desconcentração e delegação de funções, registra-se que a delegação de poderes não exime a responsabilidade do gestor por atos de sua competência primária, pois, ao delegar suas atribuições, o administrador tem obrigação de escolher bem o subordinado e assume o ônus de supervisioná-lo (Acórdão 170/2018-TCU-Plenário, Rel. Benjamin Zymler, 7477/2015-2ª Câmara, Rel. Ana Arraes, 10463/2016-2ª Câmara, Rel. André de Carvalho) . 
8.4.	A efetivação de escritura pública de compra e venda, por si só, não afastaria as irregularidades decorrentes da ausência dos documentos apontados no Parecer Jurídico da AGU 567/2011, como quis afirmar o recorrente. Se assim fosse, estando supridas as recomendações oferecidas pelo citado parecer, anteriormente à compra, o recorrente não estaria respondendo pelo débito imputado. Esse entendimento não se sustenta.
8.5.	  As condenações efetivadas pelo TCU são baseadas na responsabilidade subjetiva, apurada pela verificação do nexo de causalidade entre a infração praticada ou o dano experimentado e o comportamento do agente, dependendo da presença de culpa ou dolo (Acórdão 2513/2019-TCU-Plenário, André de Carvalho, 11449/2019-Plenário, Rel. Bruno Dantas e 1512/2015-Plenário, Rel. Bruno Dantas) .
8.6.	No caso concreto, verificou-se a utilização da FSB pela UFPel, em atividade - negócio imobiliário - que em nada se relaciona a projetos de ensino, pesquisa, extensão, desenvolvimento institucional, e correlatos, situação vedada por farta jurisprudência desta Corte de Contas (Acórdão 1486/2012-TCU-Segunda Câmara, Rel. Marcos Bemquerer, 11461/2011-2ª Câmara, Rel. Jose Jorge, 777/2004-Plenário, Rel. Walton Alencar Rodrigues e 388/2004-2ª Câmara, Rel. Lincoln Magalhães) .
8.7.	Conforme a matriz de responsabilização à peça 61, aos recorrentes, aí incluído o ex-reitor Antônio César Gonçalves Borges, foram atribuídas as seguintes condutas:
	Irregularidade
	Responsável
	Conduta
	Nexo de Causalidade
	Culpabilidade

	Transferência e apropriação indevida dos recursos repassados à FSB envolvendo transação imobiliária injustificada e contrária a parecer jurídico, e não devolução dos recursos, em afronta ao determinado pelo MEC à época dos fatos.
	solidariamente, Antônio César Gonçalves Borges, Fundação Simon Bolívar e o espólio de Geraldo Rodrigues da Fonseca
	Proposição feita ao MEC para aquisição de terreno de propriedade de fundação de apoio, adquirido com suporte em recursos públicos, por valor elevado, em razão da valorização ocorrida da área pela instalação do Campus Porto da Universidade, e não devolução dos recursos ao MEC após determinação para desfazimento do negócio.
	O Reitor da UFPel, em conjunto com a FSB,  ao conduzir a transação imobiliária, assinou a transferência imobiliária e não procedeu a devolução dos recursos após determinação do MEC para desfazimento do negócio, causando o dano.
	É razoável considerar que os administradores da Universidade e da Fundação de Apoio tinham ciência tanto de sua responsabilidade como da responsabilidade das instituições, com relação ao uso de recursos públicos na transação ocorrida.

	Recebimento e apropriação de valores,  a título de indenização pela rescisão de contrato firmado com a FSB para construção de shopping center nos terrenos de matrícula 67.677 e 67.679, cuja origem dos recursos foi pública, repassada pela UFPel à FSB, não estando comprovada sua necessidade e sua regularidade.
	Antônio César Gonçalves Borges, solidariamente, com a empresa Ruluvi Participações Ltda., espólio de Geraldo Rodrigues da Fonseca e a FSB.
	Recebimento e apropriação de valores, de origem pública, relativos a suposto acordo para rescisão de contrato sem justificativa fundamentada para a sua necessidade e sem documentação probatória das despesas alegadas para a indenização, além de ser estranho à relação entre  UFPel e FSB.
	Ao receber o valor depositado pela FSB, de forma injustificada, e não devolver os recursos quando da determinação de desfazimento do negócio, a empresa e os gestores que conduziram o negócio causaram o prejuízo.
	É razoável considerar que a empresa e seus administradores tinham consciência de que o valor pago a título de indenização não possuía justificativa válida, visto que o contrato firmado entre a empresa e a FSB não produziu os efeitos acordados, tampouco foram comprovadas as alegações de despesas e custos incorridos, e que a origem dos recursos era pública.

	Recebimento e apropriação de valores, a título de indenização pela rescisão de contrato firmado com a FSB para construção de shopping center nos terrenos de matrícula 67.677 e 67.679, cuja origem dos recursos foi pública, repassada pela UFPel à FSB, não estando comprovada sua necessidade e sua regularidade. 
	Antônio César Gonçalves Borges, solidariamente, com a empresa Montebelluna Participações Ltda., espólio de Geraldo Rodrigues da Fonseca e a Fundação Simon Bolívar.
	Recebimento e apropriação de valores, de origem pública, relativos a suposto acordo para rescisão de contrato sem justificativa fundamentada para a sua necessidade e sem documentação probatória das despesas alegadas para a indenização, além de ser estranho à relação entre UFPel e FSB.
	Ao receber o valor depositado pela FSB, de forma injustificada, e não devolver os recursos quando da determinação de desfazimento do negócio, a empresa e os gestores que conduziram o negócio causaram o prejuízo.
	É razoável considerar que a empresa e seu administrador tinham consciência de que o valor pago a título de indenização não possuía justificativa válida, visto que o contrato firmado entre a empresa e a FSB não produziu os efeitos acordados, tampouco foram comprovadas as alegações de despesas e custos incorridos, e que a origem dos recursos era pública.

8.8.	Em relação à coisa julgada administrativa, tem-se que o Acórdão 723/2010-TCU-Plenário, Rel. Min. Weder de Oliveira, originou-se de representação (TC Processo 024.268/2006-2) formulada pela Secex-RS, em decorrência de trabalhos de auditoria com o objetivo de examinar as relações entre as instituições federais de ensino superior (Ifes) e suas fundações de apoio.
8.9.	Ora, as auditorias realizadas pelo TCU não conferem atestado de regularidade ao período ou ao objeto da fiscalização, pois apresentam exames específicos realizados de acordo com o escopo de cada trabalho. Dessa forma, julgamentos pretéritos não fazem coisa julgada administrativa em relação a irregularidades não identificadas, por quaisquer motivos, na auditoria apreciada e posteriormente verificadas em novas fiscalizações, podendo o Tribunal, inclusive, reexaminar atos de gestão sob outras perspectivas (Acórdão 44/2019-TCU-Plenário, Rel. Bruno Dantas,  1989/2015-Plenário, Rel. Benjamin Zymler e1884/2014-Plenário, Rel. Augusto Shermann) . Ademais, processos de auditoria não tratam de débitos, o que é apurado apenas em processos de contas.
8.10.	Dessa forma, na busca da verdade material, julgamentos pretéritos não têm o condão de fazer coisa julgada e não impedem que diante de novas situações se apontem falhas anteriormente não identificadas por qualquer motivo. 
8.11.	De todo modo, as afirmações do recorrente em relação a essa questão não condizem com o contido no voto do Acórdão 723/2010-TCU-Plenário, a saber:
	a) o TCU entendeu como irregular os ajustes de natureza contratual celebrados com a FSB:
14. De fato, os ajustes examinados se revelaram, tal como se verificou em outras relações Ifes/fundação de apoio em todo o País, uma tentativa de atender aos interesses da instituição superior de ensino, embora à custa de incidirem, ambas as instituições, na prática de irregularidades decorrentes de utilização de instrumentos e procedimentos convencionais inadequados, tendo por mote o fato de a fundação não ter outros objetivos que não o de apoiar a universidade no desempenho de suas funções.
	b) embora o relator tenha acatado as justificativas relativas à utilização indevida de recursos objetos de contratos entre a UFPel e a FSB naquele caso concreto, em virtude da devolução dos valores pela FSB, isso não quer dizer que: (i) os recursos repassados à fundações poderiam ser livremente utilizados; e (ii) essa apropriação deixou de ser irregularidade; 
	c) inexiste no acórdão concordância com a alegação de que os recursos públicos repassados pela UFPel à FSB não foram usados como garantia indireta para obtenção do empréstimo junto ao Banco Santander. De forma diversa, o relator reconhece a apropriação indevida, determinando que UFPel comprove o recolhimento do valor utilizado indevidamente, além de evidenciar o Processo Acórdão 2731/20018-Plenário, em que foi determinado ao MEC, no item 9.2.4.4, proceder ao recolhimento à conta única do Tesouro Nacional do saldo de todos os recursos atualmente mantidos nas fundações de apoio a título de recursos devidos à instituição e às unidades acadêmicas como ressarcimento ou remuneração pela participação na prestação de serviços, cuja arrecadação financeira esteja a cargo da fundação, bem como dos saldos dos contratos de mesma natureza atualmente existentes, em obediência ao disposto no art. 164, § 3º, da Constituição, dos arts. 56, 57 e 60 a 63 da Lei nº 4.320/1964 e do art. 2º do Decreto nº 93.872/1986.    
8.12.	Registra-se, no caso, que o recorrente Antônio César Gonçalves Borges está sendo responsabilizado em solidariedade com diferentes responsáveis, porque contribuiu para a ocorrência do débito (a ele atribuído no valor original de R$ 4.481.000,00) , uma vez que foi o responsável pela compra indevida dos terrenos da FSB pela UFPel o que, diante de ordem superior para desfazimento do negócio e da não devolução da totalidade dos recursos públicos repassados, ocasionou o prejuízo ao erário.
8.13.	Sobre o resultado do PAD que, em face de prescrição, extinguiu a punibilidade de suspensão do recorrente Antônio César Gonçalves Borges, quanto a irregularidades relativas à aquisição de terrenos pel UFPel, tal fato não pode ser aproveitado para excluir sua responsabilidade perante o Tribunal de Contas da União haja vista a independência das instâncias de apuração dos fatos. Com efeito, somente a absolvição na esfera judicial, conforme pacífica jurisprudência desta Corte de Contas, seria capaz de afastar a responsabilidade administrativa e civil, desde que declarada a inexistência do fato ou a não-autoria imputada ao responsável, o que não ocorre na espécie. 
8.14.	Assim, ficou evidenciada a responsabilidade do recorrente Antônio César Gonçalves Borges por prejuízo ao erário decorrente da aquisição indevida dos imóveis da FSB pela UFPel. 
9.	As empresas recorrentes não se submetem à fiscalização do TCU (peça 77, p. 12-13) . 
9.1.	As empresas recorrentes afirmam que o TCU não tem competência para fiscalizar a relação privada que as envolveu com a FSB, com base nos seguintes argumentos: 
	a) não há nexo causal entre os fatos que ensejaram as irregularidades e as empresas recorrentes, conforme confirmado em trecho do voto do relator no acórdão atacado, transcrito à peça 77, p. 13-14) ;
	b) a relação contratual das empresas recorrentes com a FSB é eminentemente de natureza privada, o que afasta a competência para a fiscalização do TCU, sendo de desconhecimento das empresas recorrentes o envolvimento de recursos públicos na negociação;
	c) todos os atos praticados pela FSB foram fiscalizados pelo Ministério Público do Estado do Rio Grande do Sul (Curadoria das Fundações) , conforme trecho do item 30 do voto do relator do acórdão atacado transcrito à peça 77 (p. 12-13) .
Análise
9.2.		Não assiste razão às recorrentes, considerando que, por força do parágrafo único do art. 70, da Constituição Federal/1988, toda pessoa jurídica, pública ou privada, que utilize, arrecade, guarde, gerencie ou administre dinheiros, bens e valores públicos ou pelos quais a União responda, ou que, em nome desta, assuma obrigações de natureza pecuniária, está submetida à fiscalização do TCU. 
9.3.	Segundo os artigos 4º e 5º da Lei 8.443/1992, o TCU tem jurisdição própria e privativa sobre as pessoas e matérias sujeitas à sua competência, abrangendo todos os responsáveis pela aplicação de recursos federais.
9.4.	Nesse sentido, a jurisprudência consolidada aponta que o TCU, quando do julgamento pela irregularidade das contas de determinado responsável, pode fixar, quanto ao débito apurado, a responsabilidade solidária de agente privado que haja concorrido para o dano, podendo ainda condená-lo ao pagamento da multa prevista no art. 57 da Lei 8.443/1992 (Acórdão 2262/2015-TCU-Plenário, Rel. Benjamin Zymler, 2.781/2015-1ª Câmara, Rel.  José Múcio e  3.433/2015- 1ª Câmara, Rel. Vital do Rego) .
9.5.	De acordo com o item 8.6 retro, o nexo causal entre a apropriação dos valores e as empresas recorrentes fica evidenciado no recebimento, pelas empresas recorrentes, da dita indenização repassada pela FSB e advinda da UFPel, de forma injustificada, e na não devolução desses valores ao erário.
9.6.	Não procede a alegação de desconhecimento das empresas recorrentes a respeito da origem pública dos recursos que recebeu e/ou que a UFPel não estaria envolvida, considerando a natureza jurídica de fundação de apoio da FSB - pessoa jurídica sem fins lucrativos - cuja existência apenas persiste por conta da universidade pública por ela apoiada.
9.7.	Reforça ainda esse entendimento o denominado "Instrumento Particular de Distrato de Várias Avenças", celebrado entre a FSB e as empresas recorrentes, em que, relacionando as avenças distratadas, cita (peça 37, p. 18) :
3.2 - o instrumento de instituição de Convenção de condomínio "pro indiviso", do Condomínio Porto Shopping celebrado em 17/4/2008;
 (...) 
3.4 - o Termo de Ajuste celebrado juntamente com a Universidade Federal de Pelotas, com vistas à extinção de condomínio da matrícula nº 67.679 do Registro de Imóveis da 1ª Zona desta Comarca.
9.8.	Repisa-se que a UFPel fazia parte do condomínio "pro indiviso", sendo o termo de ajuste entre a universidade, a FSB e as empresas contratadas, firmado com o objetivo de liberar a universidade para a ampliação de obras em função do Programa REUNI.  
9.9.	O fato de ter ocorrido fiscalização por parte de outros órgãos, não interfere e não afasta a fiscalização do TCU, como quis argumentar o recorrente, em virtude do princípio da independência das instancias, conforme já relatado no item 8.12.
9.10.	Assim, em virtude de dispêndio de recursos públicos de forma indevida, cujo detentor  final são as empresas recorrentes, que, instadas ao recolhimento do valor recebido, não o fizeram,  ficam sujeitas à jurisdição desta Corte de Contas, por força do parágrafo único do art. 70 da Constituição Federal/1988 e dos artigos 4º e 5º da Lei 8.443/1992. 
10.	Se houve decadência do ato condenatório por meio de título executivo extrajudicial oriundo da decisão prolatada no Acórdão 1292/2018-TCU-Plenário (peça 77, p. 13-15) .
10.1.	As empresas recorrentes afirmam que, consoante o art. 54 da Lei 9784/1999, transcrito à peça 77, p. 17, que rege o processo administrativo no âmbito da administração pública federal, houve decadência em relação ao título executivo extrajudicial lavrado pelo TCU, tendo em vista que adquiriram os imóveis em 4/6/2009 e somente foram notificadas por sugestão realizada pelo relator no Acórdão 1318/2016-TCU-Plenário em 2016, conforme trecho do voto transcrito à peça 77, p. 16, 
Análise
10.2.	A tese do recorrente não está correta, tendo em vista que o instituto da decadência de que trata o art. 54, § 1º, da Lei 9.784/1999, nos termos invocados pelas empresas recorrentes, não se aplica ao controle externo. Isso está evidenciado em vasta jurisprudência que trata dos efeitos do referido dispositivo aos processos de controle externo:
a) a duração e a validade do processo de controle externo não se vinculam ao prazo decadencial previsto no art. 54 da Lei 9.784/1999 (norma geral) , porquanto aplicáveis as disposições da Lei 8.443/1992 (norma especial) , que não regula matéria de decadência (Acórdão 1088/2015-TCU-Plenário, da relatoria do Ministro Augusto Nardes) ;
b) a decadência quinquenal (art. 54 da Lei 9.784/1999) não se aplica aos processos de controle externo (Acórdão 2900/2014-TCU-Plenário, da relatoria do Ministro Marcos Bemquerer) ;
c) o prazo decadencial previsto no art. 54 da Lei 9.784/1999 é aplicável ao TCU apenas como meio de autotutela no desempenho de sua função administrativa, não se aplicando ao exercício de sua competência constitucional de controle externo (Acórdão 3361/2013-TCU-Plenário, da relatoria do Ministro Raimundo Carreiro) ; e
d) não incide o prazo decadencial previsto no art. 54 Lei 9.784/1999 sobre os atos de atividade finalística do TCU, dado que a sua natureza não é tipicamente administrativa, mas especial, porquanto inerente à jurisdição constitucional de controle externo (Acórdão 3256/2012-TCU-Plenário, da relatoria do Ministro Augusto Nardes) .
10.3.	Dessa forma, não procede o argumento apresentado pelas empresas recorrentes sobre a aplicação da decadência administrativa em sua situação processual, considerando sua inaplicabilidade aos processos de controle externo.
11.	Se não há débito a ser ressarcido pelas empresas recorrentes (peça 77, p. 17-29) .
11.1.	As empresas recorrentes defendem que não podem ser responsabilizadas pelo débito que lhes foi imposto, com base nos seguintes argumentos:
	a) houve a rescisão do contrato entre a FSB e as empresas contratadas, retornando as partes ao status quo ante, o que ocasionou a indenização no valor arbitrado de comum acordo entre as partes de R$ 2 milhões a cada uma das empresas recorrentes, por conta de custos decorrentes do distrato contratual (direitos contratuais, obras, projetos) , e ainda a devolução à FSB, pelo mesmo valor de origem, das frações ideais, que lhes havia disso transmitidas, dos imóveis envolvidos na pretérita negociação para construção do Shopping Center;
	b) não se vislumbra qualquer referência à UFPel como signatária de avença com as empresas recorrentes, nem qualquer pagamento às empresas de sua parte;
	c) não houve qualquer participação das empresas recorrentes na negociação que se seguiu entre a FSB e a UFPel, a qual, voluntariamente adquiriu os bens destinados à ampliação da universidade, o que está claro no voto do acórdão atacado;
	d) não competia às empresas recorrentes perquirir da referida Fundação onde obtivera os valores necessários ao ressarcimento estampado no distrato mencionado; 
	e) é desprovida de fundamento a afirmação constante no voto do relator do acórdão atacado de que as empresas recorrentes teriam oferecido obstáculos à concretização da transação imobiliária realizada entre a UFPel e a FSB, considerando que as empresas possuem natureza de direito privado e visam lucro, dependendo deste para manutenção de sua atividade econômica, além do que, nenhuma operação foi realizada com a universidade;
	f) as empresas recorrentes tiveram prejuízo pois resultou frustrada a construção do shopping center, ocasionado perdas superiores ao valor da indenização recebida;
	g)  com o objetivo de colaborar com uma solução negociada para resolver problema que não criaram, as empresas recorrentes participaram de diversas reuniões perante o MPF, apresentando relatório detalhado dos gastos efetivados com a pretensa construção do shopping center, até que FSB e empresas fecharam um acordo consensual;
	h) não se vislumbra razão aparente a legitimar a pretensão do TCU, sob pena de enriquecimento ilícito da União;
	i) se os imóveis foram readquiridos pela FSB pelo valor de R$ 4.000.000,00, mais cerca de R$ 700.000,00, na escritura, e estes imóveis são revendidos à UFPEL por mais de R$ 10.000.000,00 no valor de mercado, sendo que atualmente valem em torno de R$ 14.000.000,00, não parece razoável transferir às empresas recorrentes, apenas, o ônus da devolução dos valores recebidos a título de indenização, sem lhes devolver os imóveis incluídos na transação;
	h) a proposta efetivada pelo MPF era justamente a devolução dos terrenos em contrapartida à devolução dos valores; 
	i) não houve necessidade de fazer constar da escritura a existência do termo de ajuste que permitiu a recuperação dos imóveis por parte da FSB, pois nada tinha a ver com a venda e compra dos imóveis, sendo que, justamente por conta de tal ajuste o imóvel foi transacionada pelo valor originário;
	j) as empresas cumpriram exatamente o ajustado no distrato, firmando a escritura de compra e venda pelo valor originário, recebendo a justa indenização pelos custos vinculados à tentativa de levar a bom termo o empreendimento, que não foi adiante por várias razões cumulativas: sua localização distante de centro habitado, proteção da instituição de ensino, dificuldades de remoção de estruturas antigas, entre outros;
	k) quanto à menção, no exame da unidade técnica, de descabimento da indenização correspondente às empresas recorrentes e que estas teriam descumprido de modo flagrante cláusulas contratuais, motivando a interpelação judicial da FSB, foi omitido que as partes - empresas recorrentes e FSB - firmaram acordos judicial e extrajudicial, pondo termo ao processo mediante concessões recíprocas das quais a UFPel não participou;
	l) para ingressar no empreendimento, as empresas recorrentes arcaram com custos bem determinados junto à Retromac, Usipar, FSB, além de tantos outros, que estão comprovados e à disposição dos interessados, tendo sido reconhecidos pela FSB, e que certamente devem ser do conhecimento do TCU:
	Retromac
	R$ 1.145.000,00

	Fundação Simon Bolivar
	R$ 799.892,00

	Imóveis
	R$ 700.000,00

	Outros
	R$ 1.493.372,50

	Total
	R$ 4.138.264,50

	m) não parece razoável a pretensão de ingerência do TCU em contrato levado a termo entre partes capazes e distantes do direito de sua fiscalização;
	n) o contrato é lei entre as partes; nem a UPFel, nem qualquer organismo relacionado com a União dele participou;
	o) a UFPel pagou o preço de mercado, que foi precedido de avaliação da Caixa Econômica Federal, conforme documento anexado com a defesa administrativa;
	p) não passa de mera especulação sem validade jurídica a afirmação de tentativa de venda dos imóveis quando ainda pertenciam às empresas recorrentes, pois o patrimônio lhe pertencia e foi estabelecido um valor mínimo para venda que não se concretizou;
	q) igualmente irrelevante o fato de os imóveis terem sido adquiridos em leilão por R$ 700.000,00, uma vez que imóveis leiloados não alcançam o valor de mercado e os imóveis tiveram intensa valorização desde quando foram adquiridos, colaborando para isso ainda a ocupação da área e as benfeitorias realizadas pela UFPel;
	r) ocorre que os imóveis pertenciam às empresas recorrentes e foram envolvidos na transação com a FSB; somente depois disso foram transacionados com a UFPel, sem que as mencionadas empresas tivessem tido qualquer participação naquele negócio;
	s) ainda que não estivesse previsto em cláusula contratual o desfazimento do negócio, não era vedado às partes, legitimas e bem representadas, decidir, na esfera judicial e extrajudicial, pelo distrato, resolvendo uma situação que se anunciava insustentável, seja pela dificuldade de tramitação dos projetos junto à municipalidade (fato público e notório) , seja pelo equívoco material do projeto, que seria realizado ao lado de uma universidade;
	r) desde que previstos os requisitos legais e de vontade, podem as partes transigir a qualquer tempo, judicial ou extrajudicialmente, inexistindo indícios de simulação como quis induzir a unidade técnica;
	t) como exaustivamente afirmado, as empresas recorrentes não tiveram, nem teriam como ter, qualquer ingerência entre a negociação levada a termo entre a FSB e a UFPel;
	u) as empresas recorrentes demonstraram ter investido na busca de realização do empreendimento e foram ressarcidas quando do distrato levado a termo com a FSB, sendo ao menos desrespeitosa, a afirmativa de que receberam cada uma R$ 2 milhões "de graça";
	v) a União, através de seu órgão controlador, interpreta as cláusulas contratuais da avença da qual não participou, desconsiderando seus próprios argumentos em que reconhece a existência de investimentos por parte das empresas recorrentes;
	x) qualquer determinação de parte do órgão controlador relacionado ao desfazimento do negócio não poderia envolver terceiro alheio à relação contratual, muito menos a devolução pura e simples dos valores recebidos, e ainda a retenção dos imóveis, o que se constitui, no mínimo, em ilegalidade.
Análise
11.2.	Os argumentos das empresas recorrentes não merecem prosperar. O acordo em que houve a rescisão do contrato entre a FSB e as empresas contratadas se revelou temerário, à medida que envolvia a desistência da ação judicial em andamento, no âmbito da qual havia expectativa de a FSB lograr a retomada da propriedade sem ônus, pois havia obrigações recíprocas não cumpridas entre as partes (conforme se verifica pelo teor da inicial do pedido de rescisão contratual com tutela antecipada, datada de 1º de dezembro de 2011, peça 20, p. 179 - 195, do TC Processo 016.319/2012-5) .
11.3.	Embora não figure como signatária do acordo que decidiu pela rescisão, a UFPel esteve indiretamente envolvida, na medida em que fez parte do termo de ajuste firmado em conjunto com as empresas recorrentes e a FSB, o qual foi incluído entre os distratos da rescisão contratual, conforme  os itens 3.2 e 3.4 do "Instrumento Particular de Distrato de Várias Avenças"  (peça 37, p. 18) , transcritos no subitem 9.5 deste recurso, em troca de indenização injustificada.
11.4.	Além disso, como bem enfatizou o voto condutor do acórdão atacado, o fato de as empresas recorrentes não terem participado de qualquer etapa das negociações entre a FSB e a UFPel não afasta as suas responsabilidades solidárias pelos valores públicos recebidos. As empresas, conforme reconhecem em seu recurso, tinham ciência da participação da universidade e do caráter público do terreno, que "tiveram intensa valorização nestes últimos anos, para o que, de fato, pode ter concorrido a UFPEL" (peça 77, p. 24) .
11.5.	Ora, não cabe ao erário a responsabilidade e o custo pelo pagamento de eventuais indenizações a antigos parceiros da FSB em empreendimento (shopping center) , vinculado a acordos realizados com cláusulas não cumpridas por ambas as partes, e que permitiram a reaquisição dos terrenos anteriormente repassados a essas empresas. 
11.6.	Ressalta-se que o referido shopping center não se adequa à missão institucional da FSB, tendo esta incorrido em atos irregulares com objetivo de aquisição do imóvel em 2006, pois restou comprovado que utilizou recursos de projetos repassados à FSB pela UFPel.  
11.7.	Além disso, diante da natureza institucional da FSB, que é a de apoiar a Universidade, os terrenos deveriam ter sido doados à universidade e não vendidos, sendo essa a solução que atenderia ao interesse público, desde que devolvidos os valores indevidamente pagos. 
11.8.	Ressalta-se que não há sentido numa universidade precisar comprar algo de sua fundação de apoio, eis que esta, não dispondo de recursos próprios, só existe em razão da Universidade. Evidência a esse respeito é o estatuto da FSB, posteriormente adequado, no seu art. 41, para que o patrimônio remanescente, em caso de extinção fosse destinado à UFPel, como, de fato, ocorreu (peça 37, p. 50) .
11.9.	Entretanto, ao arrepio da lei, houve a concretização do negócio mesmo sabendo das restrições jurídicas (ação judicial em curso entre FSB e as empresas) , e apesar do Parecer Jurídico 567/2011/PF-UFPEL/PGF/AGU, contrário à sua realização (peça 20, p. 161-166, do TC 0Processo 167.319/2012-5) .
11.10.	Embora as empresas recorrentes afirmem que não teriam oferecido obstáculo à devolução dos imóveis, mesmo sem a concretização da construção do shopping e sem honrar com a integralidade do valor pactuado com a FSB, o fato é que os imóveis apenas retornaram à titularidade da FSB, mediante acordo que envolveu o pagamento indevido de R$ 2 milhões a cada uma delas, a título de indenização. 
11.11.	Verifica-se, em relação à Usipar e às sócias anteriores da FSB, que, com exceção de custos de transação, não receberam indenização decorrente da decisão de saída da avença. O que ocorreu com relação às empresas recorrentes foi a pretensão de aproveitar-se da situação, considerando o interesse da UFPel nos imóveis, originado da necessidade de ampliação de suas instalações em função do Programa REUNI.
11.12.	Não há que se falar em enriquecimento ilícito da União, como quiseram alegar as recorrentes, pois remanesce o débito para o qual as empresas Ruluvi e Montebelluna concorreram, na medida em que receberam valores indevidos, pagos à FSB com recursos da UFPel.
11.13.	A respeito dos supostos gastos ditos suportados pelas empresas recorrentes, os quais teriam ensejado a indenização, o trecho a seguir, extraído do voto do relator do acórdão, esclarece serem desprovidos de fundamento: 
90. Sobre a questão, cabe novamente colacionar as informações constantes do depoimento da Procuradora Maria do Rosário (peça 47, p. 63-9) no já mencionado PAD conduzido pela CGU. Com relação aos documentos que comprovariam os gastos que supostamente justificariam o pagamento das indenizações às empresas, o depoimento da procuradora registra que, na documentação apresentada, constavam recibos referentes a serviços e obras que, investigados pela Procuradoria, mostraram-se indevidos, ou por não terem sido realizados ou por não se referirem a despesa feita com os terrenos.
91. Acrescentou, no referido depoimento, que considerava improcedente a cobrança do valor de R$ 1.944.892,00 apresentado pelas empresas como devido pela FSB pela compra de sua participação no empreendimento, especialmente considerando que a Fundação recebeu destas apenas a quantia de R$ 725.000,00.
11.14.	Como já visto no subitem 9.3 deste recurso, a Lei 8.443/1992 assegura jurisdição própria e privativa a esta Corte de Contas, a qual abrange todas as pessoas físicas e/ou jurídicas responsáveis pela aplicação de recursos federais. 
11.15.	Nesse diapasão, o § 2° do art. 16, da Lei 8443/1992, determina que o TCU, ao julgar irregulares as contas, fixe a responsabilidade solidária do agente público que praticou o ato irregular, no caso o recorrente Antônio César Gonçalves Borges, e dos terceiros que, como contratantes ou partes interessadas na prática do mesmo ato, de qualquer modo, haja concorrido para o cometimento do dano apurado. 
11.16.	No caso em tela, a transação foi realizada por interesse da UFPel que agiu como repassadora de recursos, representada pelo seu ex-reitor, com intermediação da FSB, em negociação com as empresas recorrentes, as quais constituem o terceiro mencionado no § 2º do artigo 16 da Lei 8.443/1992.
11.17.	Totalmente sem fundamento o argumento de que os imóveis pertenciam às empresas Ruluvi e Montebelluna, eis que o ajuste feito foi de contrato de construção de shopping center mediante permuta de propriedade, tratando-se de uma transmissão resolúvel da propriedade, porquanto destinava-se à realização do empreendimento, que não ocorreu. 
11.18.	Ora, não se concretizando a construção do shopping center, fatalmente resolver-se-ia a transmissão da propriedade, retornando os imóveis para a FSB. Se, ao contrário, o desfazimento do negócio implicasse a escrituração dos imóveis em nome das empresas como novas proprietárias, a consequência seria o cometimento de uma ilegalidade ainda maior, pois, por vias indiretas, os imóveis em questão foram adquiridos com recursos oriundos dos cofres públicos. Daí a razão pela qual não procede o argumento das recorrentes de que os recursos seriam privados.
11.19.	Em relação à valorização dos imóveis,	 as empresas recorrentes alegam que era irrelevante o fato da FSB ter pago R$ 700.000,00, visto que imóveis leiloados nunca são vendidos pelo que realmente valem. Entretanto, a própria massa falida do Frigorífico Casarin reconheceu ter aceito a oferta porque os terrenos estavam há muito tempo à venda e em depreciação, demonstrando que não havia outros interessados, o que, por si só, determina a desvalorização do imóvel. 
11.20.	O problema, no entanto, como já enfatizado, está no fato de que os recursos utilizados para compra dos terrenos tiveram, ainda que indiretamente, origem pública, visto que o empréstimo feito junto ao Santander para que a FSB dispusesse do montante para tal compra, teve como lastro os repasses de recursos de projetos educacionais, já que a FSB não dispunha de fonte própria de rendimentos, e tampouco comprovou ser outra a origem dos valores usados para pagar o empréstimo.
11.21.	Dessa forma, o que compete às empresas recorrentes, no distrato, seria a devolução dos R$ 725.000,00 pagos à FSB em 5 parcelas consecutivas de R$ 145.000,00 a contar de 22/5/2009, direito que já lhes foi disponibilizado pelos itens 9.4.1 e 9.4.2, do acórdão atacado.
11.22.	Assim, as empresas Ruluvi e Montebelluna concorreram para a ocorrência de prejuízo ao erário, uma vez que receberam valores indevidos, pagos pela FSB com recursos públicos recebidos da UFPel, a fim de desconstituir o infrutífero contrato para construção do shopping center, a título de indenização de despesas não integralmente comprovadas.
CONCLUSÃO
12.	Das análises anteriores, conclui-se que:
a) houve omissão do recorrente Antônio César Gonçalves Borges quanto ao fato de que a UFPel estava adquirindo imóveis da sua própria fundação de apoio, o que restou comprovado por meio do Ofício SG/UFPEL 395/2011, de 10/11/2011, dirigido ao Ministro da Educação e entre as pendências apresentadas no Parecer 567/2011/PF-UFPEL/PGF/AGU, que não deixou claro a identificação dos proprietários das matrículas do imóvel;
		b) restou comprovado que, na administração do recorrente Antônio César Gonçalves Borges à frente da UFPel, houve irregularidades em relação à gestão dos recursos públicos que foram destinados à fundação de apoio;
	c) não há como afirmar que a compra dos imóveis teve relação custo/benefício positiva, considerando a forma como foi conduzido o processo de aquisição, o qual acarretou prejuízo à UFPel;
	d) há responsabilização do recorrente Antônio César Gonçalves Borges por prejuízo ao erário decorrente da aquisição indevida dos imóveis da FSB, pela UFPel;
	e) nos termos do art. 16, § 2°, da Lei 8.443/1992, as empresas Ruluvi e Montebelluna estão sujeitas à jurisdição do TCU, na medida em que receberam recursos públicos e, instadas ao recolhimento do valor recebido, não o fizeram;
	f) não se aplica aos processos de controle externo a decadência quinquenal estabelecida no art. 54, da lei 9784/1999;
	g) as empresas Ruluvi e Montebelluna concorreram para a ocorrência de prejuízo ao erário, uma vez que receberam valores indevidos, pagos pela FSB com recursos públicos recebidos da UFPel, a fim de desconstituir o infrutífero contrato para construção do shopping center, a título de indenização de despesas não comprovadas.
PROPOSTA DE ENCAMINHAMENTO
13.	Diante do exposto, com fundamento nos artigos 32, inciso I; e 33, da Lei 8.443/1992, submetem-se os autos à consideração superior, com posterior encaminhamento ao Ministério Público junto ao Tribunal de Contas da União e ao Gabinete do Relator, propondo:
a) conhecer dos recursos e, no mérito, negar-lhes provimento;
b) comunicar a deliberação que vier a ser proferida por esta Corte aos recorrentes, ao Ministério da Educação, à Secretaria de Patrimônio da União do Ministério da Economia, Planejamento, Desenvolvimento e Gestão e demais interessados."
2.	O Ministério Público junto ao TCU manifestou-se de acordo com a proposta da unidade técnica. 
	É o relatório.

8.1. Leonardo Goncalves Muraro (OAB/RS 46.022), Mário Rocha Lopes Filho (OAB/RS 81.100) e outros, representando Montebelluna Participações Ltda e Ruluvi Participações Ltda.;  
8.2. Vinicius Castro da Silva (60541/OAB-RS), representando Antônio César Gonçalves Borges.  
8.3. Cristiano Lages Baioco (45.663/OAB-RS), representando Maurício Pinto da Silva.

TOMADA DE CONTAS ESPECIAL. AQUISIÇÃO DE TERRENOS POR UNIVERSIDADE POR INTERMÉDIO DE SUA FUNDAÇÃO DE APOIO, COM A OCORRÊNCIA DE DIVERSAS IRREGULARIDADES. CITAÇÕES. REVELIAS. ALEGAÇÕES DE DEFESA. ACATAMENTO DAS ALEGAÇÕES DE DEFESA DE UM DOS RESPONSÁVEIS. CONTAS IRREGULARES DOS DEMAIS RESPONSÁVEIS. DÉBITO. MULTA. EXCLUSÃO DE PARTE DOS RESPONSÁVEIS DA RELAÇÃO PROCESSUAL. RECURSOS DE RECONSIDERAÇÃO. NEGATIVA DE PROVIMENTO.

Secretaria de Recursos (Serur); Secretaria de Controle Externo de Tomada de Contas Especial (SecexTCE).

I - Considerações iniciais
Preliminarmente, conheço dos recursos em apreço, eis que foram preenchidos os requisitos necessários à admissibilidade. 
2.	Trata-se de recursos de reconsideração interpostos pelas empresas Montebelluna Participações Ltda. e Ruluvi Participações Ltda. e pelo ex-reitor da Universidade Federal de Pelotas (UFPel) , sr. Antônio Cesar Gonçalves Borges, contra o Acórdão 1292/2018-TCU-Plenário, retificado materialmente pelo Acórdão 2563/2018-TCU-Plenário. 
3.	Por meio dessas decisões, este Tribunal adotou as seguintes providências: a) julgamento pela irregularidade das contas dos recorrentes, da fundação de apoio da UFPEL (Fundação Simon Bolivar - FSB) e do presidente da FSB, sr. Geraldo Rodrigues da Fonseca; b) condenação solidária em débito de todos esses jurisdicionados; c) aplicação de multas individuais de R$ 500.000,00 ao recorrente Antônio César Gonçalves Borges (113.076.840-68) e à Fundação Simon Bolívar; e d) inabilitação desse ex-reitor, ora apelante, para o exercício de cargo em comissão ou função de confiança no âmbito da administração pública federal, pelo período de oito anos. A solidariedade da dívida foi assim distribuída: 
	Responsáveis solidários
	Data
	Valor

	Antônio César Gonçalves Borges (113.076.840-68) ; espólio do Sr. Geraldo Rodrigues da Fonseca (196.132.700-78) ou seus herdeiros legais, caso tenha havido a partilha de bens; Fundação Simon Bolivar (01.523.915/0001-44) ; e Ruluvi Participações Ltda. (04.943.736/0001-54) .
	15/3/2012
	R$ 2.000.000,00

	Responsáveis solidários
	Data
	Valor

	Antônio César Gonçalves Borges (113.076.840-68) ; espólio do Sr. Geraldo Rodrigues da Fonseca (196.132.700-78) ou seus herdeiros legais, caso tenha havido a partilha de bens; Fundação Simon Bolivar (01.523.915/0001-44) ; e Montebelluna Participações Ltda. (04.961.622/0001-37) .
	15/3/2012
	R$ 2.000.000,00

	Responsáveis solidários
	Data
	Valor (R$) 

	Antônio César Gonçalves Borges (113.076.840-68) ; espólio do Sr. Geraldo Rodrigues da Fonseca (196.132.700-78) ou seus herdeiros legais, caso tenha havido a partilha de bens; e Fundação Simon Bolivar (01.523.915/0001-44) .
	15/3/2012
	681.000,00

4.	Adicionalmente, as decisões impugnadas esclareceram às empresas Montebelluna Participações Ltda. e Ruluvi Participações Ltda. que, nos termos do art. 281 do Código Civil, cada uma poderia abater das dívidas mencionadas as quantias que comprovarem ter pago à FSB. O assunto será melhor desenvolvido na sequência, mas antecipo que as empresas se associaram à FSB para a construção de um shopping center, oportunidade em que assumiram a obrigação de pagar à fundação de apoio R$ 1.750.000,00, dos quais supostamente chegaram a ser efetivamente quitados pelas empresas apenas R$ 725.000,00.
5.	Originariamente este processo cuidou de tomada de contas especial instaurada para apurar prejuízos decorrentes de operações imobiliárias envolvendo a Universidade Federal de Pelotas (UFPel) , a Fundação Simon Bolivar e as empresas privadas parceiras. Trata-se de acordos que desvirtuaram as finalidades das fundações de apoio, originalmente pensadas, conforme o art. 1º da Lei 8.958/1994, para auxiliar as universidades nos projetos de pesquisa, ensino e extensão e de desenvolvimento institucional, científico e tecnológico. Não havia nem mesmo adequação aos objetivos previstos no estatuto da FSB à época, segundo o qual a fundação só poderia ser utilizada para o desenvolvimento de estudos e atividades relacionadas com os processos de desenvolvimento e integração regionais (art. 2º) . Tais previsões não inibiram a iniciativa dos gestores arrolados.
6.	Para liquidar seu patrimônio e poder pagar os credores, a massa falida do Frigorífico Casarin S.A. decidiu leiloar, em 2005, um terreno localizado na região portuária de Pelotas/RS. O interesse inicial da universidade abrangia apenas parte desse imóvel, que seria utilizado para instalar a reitoria e algumas unidades acadêmicas. Contudo, aproximando-se a data do certame, o então reitor da UFPel Antônio Cesar Gonçalves Borges, agora recorrente, e o presidente da Fundação Simon Bolivar, sr. Geraldo Rodrigues da Fonseca, vislumbraram a possibilidade de se construir um shopping center na área que não seria utilizada por aquela instituição de ensino. 
7.	 Por diversas questões burocráticas, decidiu-se que a universidade não deveria participar do leilão e que a fundação de apoio deveria tomar a dianteira do negócio. Ato contínuo, a FSB arrematou o imóvel por R$ 700.000,00 em dezembro de 2005. Como não dispunha de recursos financeiros para honrar os compromissos assumidos, contratou um mútuo junto ao Banco Santander, dando como garantia quaisquer disponibilidades existentes na instituição financeira, ou seja, abrangendo recursos de convênios e contratos. 
8.	A transmissão da propriedade ocorreu em 9/3/2006, conforme matrícula 65.683 do Cartório de Registro de Imóveis de Pelotas - 1ª Zona (peça 37, p. 77) . 
9.	O vencimento da primeira parcela de amortização do mútuo ocorreu em 17/4/2006, quando houve a retirada de recursos das contas relativas a projetos conduzidos pela fundação. As restantes sete parcelas também tiveram origem em recursos públicos. Ora, se os projetos previam a transferência de recursos para uma finalidade vinculada - que não incluía a compra de imóveis -, tal circunstância demonstra, no mínimo, que a universidade não examinava a contento a prestação de contas da fundação de apoio. 
10.	Mesmo que não fossem acionadas as garantias - não é a hipótese dos autos -, haveria uma presunção de que a compra se daria por meio de recursos públicos. Afinal, as fundações de apoio consistem em entidades sem fins lucrativos, e suas fontes de custeio são restritas, sendo sua principal receita as dotações orçamentárias da universidade que as instituíram. Além dessa fonte, o estatuto da FSB (art. 4º) prevê um aporte inicial dos instituidores, no valor total de R$ 5.000,00; a possibilidade de doações ou contribuições por parte de pessoas físicas e jurídicas, inclusive de organismos internacionais; e os rendimentos eventuais decorrentes da venda de publicações ou materiais que produzisse. 
11.	Após o arremate do imóvel, mais precisamente em 30/3/2007, os membros do Conselho Superior da FSB decidiram alterar o estatuto da entidade para permitir a exploração econômica de seus ativos e que tais receitas fossem utilizadas com vistas ao suporte financeiro das demais ações por ela desenvolvidas. Almejou-se com a medida legitimar a pretensão inicial da cúpula da universidade e da fundação, isto é, auferir eventuais ganhos com a participação no empreendimento. 
12.	Logo após a transmissão da propriedade - que, rememoro, ocorreu em 9/3/2006 -, por solicitação da FSB, tiveram início diversos desmembramentos e unificações. Sem a pretensão de esgotar o assunto, o terreno de matrícula 65.683 foi dividido em três (matrículas 65.974, 65.975 e 65.976) . Parte da segunda (65.975) foi doada à universidade (64,56%) , dado que seria a área de interesse para a implantação da reitoria e de outros prédios acadêmicos e administrativos. Parte da primeira e da segunda foi transferida ao município para que fossem implantados passeios para pedestres, duas travessas, a segunda pista da avenida Presidente Juscelino Kubitscheck de Oliveira e a via de ligação com a avenida Beira Canal.
13.	Ao fim, foram abertas pelo menos oito novas matrículas. A de número 67.679, instituída em 16/7/2007, permaneceu como propriedade da Fundação Simon Bolívar e da Universidade Federal de Pelotas (condomínio pro diviso) e decorreu da doação, já mencionada, de parte da matrícula 65.975. 
14.	Mais complexas ainda foram as parcerias firmadas com as empresas privadas. Em 31/1/2008, foi celebrado contrato particular de construção de shopping center (Porto Shopping) mediante permuta de propriedade, cessão de direitos e outros pactos adjetos. De um lado, na condição de cedente e proprietária, estava a FSB. Do outro, como cessionárias/investidoras, a Construtora Arce Ltda. e a Retromac Máquinas e Equipamentos Ltda. Destaco ainda a intervenção da VS Administração de Shopping Centers, do empresário individual Gerson Roberto Cidade Elias e do sr. Mário Gonçalo Cunha de Almeida, todos como cessionários/administradores. 
15.	No negócio jurídico, acertou-se que a FSB deveria transferir a propriedade plena de três imóveis para as cessionárias/investidoras (matrículas 67.676, 67.677 e 67.679) . Nesta última gleba, a fundação de apoio concordou em repassar toda a fração de sua titularidade (35,44%) , dado que o restante pertencia à UFPel (64,56%) . Dito de outro modo, as empresas passariam a ser coproprietárias de um terreno, juntamente com a instituição de ensino. 
16.	Ficou acertado também que a FSB deveria ceder todos os direitos relativos aos projetos de engenharia e arquitetura, pesquisas de mercado, análises econômico-financeiras, tratativas e manifestações de intenção do mercado lojista já existentes. 
17.	Como contrapartida pela transmissão do domínio e dos demais direitos mencionados, os cessionários/investidores obrigaram-se, em relação à FSB, a: i) transmitir uma quota-parte ideal correspondente a 15% do empreendimento; ii) efetuar o pagamento de R$ 1.750.000,00 em três parcelas; iii) investir a quantia necessária à construção e implementação do shopping center, nos moldes do projeto arquitetônico aprovado e apresentado pela cedente, bem como no prazo de dezoito meses após autorização dos órgãos competentes. As empresas investidoras também prometeram ceder 8% da participação no empreendimento aos cessionários/administradores em contraprestação pelos serviços de planejamento técnico e mercadológico do empreendimento, de comercialização das lojas e de implantação da administração. 
18.	Uma cláusula regulava como se daria eventual rescisão do contrato. Havendo inadimplência, haveria resolução do contrato, retornando as partes à situação estabelecida anteriormente à contratação. 
19.	Antes de ser lavrada a escritura de transmissão da propriedade, esse contrato sofreu algumas alterações. A versão final (de 1º/6/2009) que antecedeu o ato cartorário promoveu as seguintes modificações: i) os cessionários/administradores desistiram do negócio; ii) as cessionárias/investidoras passaram a ser a Usipar Participações Ltda., a Montebelluna Participações Ltda. e a Ruluvi Participações Ltda.; iii) o empreendimento passou a ser chamado Marina Shopping, a ser erigido no mesmo local; iv) houve alteração na participação do FSB sobre os frutos (era de 15% e passou para 13%) ; v) as cessionárias/investidoras deveriam pagar R$ 1.750.000,00 à fundação de apoio não mais em três parcelas, mas em doze vezes (onze de R$ 145.000,00 e a última de R$ 155.000,00) ; e vi) o prazo para a construção do shopping center passava a ser de 48 meses, após obter a aprovação de todos os projetos pelos órgãos competentes. 
20.	Três dias depois (4/6/2009) , foi lavrada a escritura e levada a registro. Das três áreas que foram objeto do contrato firmado em 1º/6/2009, a de matrícula 67.676 não constou do instrumento formalizado perante o tabelião. Assim, as três empresas passaram a ser coproprietárias do terreno de matrícula 67.679 em conjunto com a UFPel. Na outra gleba (matrícula 67.677) , a propriedade passou a pertencer integralmente a elas. A FSB recebeu R$ 700.000,00 pela venda dos dois imóveis. 
21.	Em 3/11/2009, ficou acertada a rescisão do contrato em relação à Usipar Participações Ltda. De acordo com os termos pactuados, a FSB recomprou a participação dela, ao custo de R$ 233.333,33 (não houve ganho nominal) , e se comprometeu a pagar uma indenização à retirante no valor de R$ 600.000,00, a título de ressarcimento com os custos incorridos pela então investidora. 
22.	Permaneceram a Montebelluna Participações Ltda. e a Ruluvi Participações Ltda., ora recorrentes.
23.	Em 2011, a FSB ingressou com ação judicial pedindo a rescisão do contrato e a desconstituição dos instrumentos públicos (escrituras) e dos respectivos registros, bem como a condenação da Montebelluna e da Ruluvi em perdas e danos. O pleito estava amparado em cláusula contratual segundo a qual o inadimplemento das parceiras privadas ensejaria o retorno das partes à situação estabelecida anteriormente à contratação. 
24.	Para tanto, justificou que as investidoras rés não teriam pagado R$ 1.025.000,00 (dos R$ 1.750.000,00) , não teriam obtido a aprovação de todos os projetos, nem iniciado a execução das obras. A debandada da Construtora Arce Ltda., da Retromac Máquinas e Equipamentos Ltda., da VS Administração de Shopping Centers e da Usipar Participações Ltda. e o desinteresse no empreendimento por parte das empresas recorrentes podem ser explicados em razão de ter sido construído antes, em local próximo, outro empreendimento semelhante, circunstância que reduziu a atratividade do negócio. 
25.	Em contestação, as rés argumentaram que a prefeitura não teria aprovado o projeto a ela submetido, dado que parte da área seria pública. Lembro que a gleba de matrícula 67.679 pertencia a um condomínio formado pela UFPel (64,56%) , pela FSB (11,81%) , pela Montebelluna Participações Ltda. (11,83%) e pela Ruluvi Participações Ltda. (11,83%) . Assim, justificou que, por circunstâncias alheias a sua vontade e imputáveis à FSB, se viu impedida de realizar as obras, sobretudo porque esse terreno ocuparia posição central para o sucesso do empreendimento.
26.	Durante o curso do processo, a UFPel manifestou interesse na área objeto da disputa, pois, com a implantação do Programa Reuni, destinado à expansão do ensino superior, seria necessária a ampliação do campus para além da reitoria e das outras unidades acadêmicas que haviam sido construídas. Pensou-se inicialmente em desapropriar toda a área, mas a hipótese foi descartada. Foi então iniciada negociação para a compra pela universidade do terreno junto à FSB, o que dependia evidentemente da procedência da ação judicial ou da concordância das empresas ora recorrentes. 
27.	A instituição de ensino contratou uma empresa (Andrade Lopes Engenharia e Consultoria Ltda.) para avaliar o imóvel, ocasião em que lhe foi informado o suposto valor de mercado: R$ 14 milhões. Chama a atenção que essa estimativa é de 13/10/2011 e abrange apenas uma fração da área adquirida em dezembro de 2005 pelo valor de R$ 700 mil. 
28.	Independentemente disso, a UFPel assinou contrato de aquisição do terreno pelo valor total de R$ 12.258.754,97. Só chegou a pagar à FSB R$ 7.481.000,00, em 15/3/2012, mediante crédito descentralizado pelo Ministério da Educação (MEC) . Pelo que consta dos autos, não havia a intenção de quitar o saldo, mas sim realizar uma compensação, dado que a fundação de apoio mantinha uma dívida de igual magnitude em razão de problemas havidos em outros repasses. Logo, os R$ 12,2 milhões corresponderiam a uma conta de chegada. 
29.	Naquele mesmo dia (15/3/2012) , a FSB firmou acordo extrajudicial com as empresas Montebelluna Participações Ltda. e Ruluvi Participações Ltda., dando fim ao processo judicial mediante desistência da parte autora. Ficou acertado que os terrenos retornariam para a propriedade da fundação de apoio, sendo devida às empresas recorrentes a restituição do valor pago em 4/6/2009 pela compra do imóvel (R$ 466.666,67) , mais uma indenização de R$ 2 milhões para cada uma a título de ressarcimento pelas despesas que tiveram. 
30.	Ao tomar conhecimento de que o crédito descentralizado foi utilizado pela universidade para a compra de imóveis de sua própria fundação de apoio, o Ministério da Educação solicitou o imediato desfazimento do negócio - decisão que se mostra, a meu ver, acertada. Afinal, a FSB era mantida essencialmente por meio de recursos públicos e havia utilizado dinheiro oriundo de contratos de repasse para quitação do empréstimo obtido para a aquisição do terreno da massa falida do Frigorífico Casarin S.A.
31.	O ressarcimento foi feito de forma parcial, na quantia de R$ 2.800.000,00. R$ 4 milhões de reais foram repassados pela FSB às empresas Ruluvi e Montebelluna, e R$ 681.000,00 foram utilizados pela fundação para pagamento de despesas diversas. 
32.	Portanto, o débito corresponde exatamente a duas parcelas de R$ 2 milhões e aos R$ 681 mil não devolvidos. As empresas recorrentes podem abater a quantia efetivamente desembolsada (R$ 725 mil) durante as tratativas para a construção do shopping center. 
II - Argumentos recursais e sua análise
 
33.	O ex-reitor da Universidade Federal de Pelotas (UFPel) , sr. Antônio Cesar Gonçalves Borges, trouxe muitos argumentos, que sintetizo na sequência: i) o MEC sabia que os terrenos pertenciam à Fundação Simon Bolívar, de modo que a ordem para desfazimento da compra se mostra indevida; ii) as contas da FSB, de 2006 a 2010, foram apresentadas ao órgão colegiado da universidade que detém a atribuição de aprovar as contas das fundações de apoio, e a insuficiência de fiscalização era um problema institucional; iii) não se apropriou de nenhum valor, de modo que as quantias questionadas estão em posse das empresas e da FSB; iv) a aquisição dos terrenos se mostrava vantajosa na época, fosse para abrigar a criação dos novos cursos universitários, fosse para reduzir os custos com alugueis de imóveis, fosse, ainda, para valorizar o patrimônio da universidade ou para desenvolver a região do porto, anteriormente empobrecida; v) não pode ser responsabilizado pela aquisição dos imóveis, pois não era ordenador de despesas e não possuía conhecimentos técnicos e jurídicos envolvendo transações imobiliárias; vi) no Acórdão 723/2010-TCU-Plenário, o Tribunal teria entendido que não haveria má-fé na conduta dos gestores e que, em ajuste de natureza contratual, os recursos repassados às fundações de apoio poderiam ser livremente utilizados; vii) não pode ser apontada conduta irregular do reitor no processo de resolução da compra dos terrenos, tendo em vista que a conduta ilegal é da FSB e de seus dirigentes, ao não devolverem a integralidade dos recursos públicos recebidos; viii) a alegação de que seria necessário indenizar eventuais ex-parceiros é estranha ao negócio entre UFPel e FSB; ix) a responsabilidade pela não devolução do saldo de R$ 4.681.000,00 à UFPel deve recair apenas sobre a FSB e as empresas envolvidas; e x) processo administrativo disciplinar que tramitou na Controladoria-Geral da União (CGU) foi arquivado sem punição do gestor. 
34.	As empresas recorrentes argumentam, por sua vez, que: i) o TCU não tem competência para fiscalizar a relação privada firmada com a FSB para a construção do shopping center; ii) decaiu o direito de o TCU pedir a devolução dos recursos, tendo em vista que os imóveis foram adquiridos em 4/6/2009 e os recorrentes somente foram citados no final de 2016, após a prolação do Acórdão 1318/2016-TCU-Plenário; iii) o valor por elas recebido corresponde a uma indenização pela rescisão do negócio, cuja mensuração abrange a perda de direitos contratuais e os gastos com obras e projetos realizados; iv) o distrato tinha como partes as empresas recorrentes e a fundação de apoio, não sendo legítima a devolução de quaisquer valores à universidade; v) se os imóveis foram readquiridos pela FSB pelo valor de R$ 4.000.000,00, mais cerca de R$ 700.000,00 na escritura, e estes imóveis são revendidos à UFPEL por mais de R$ 10.000.000,00, não parece razoável transferir às empresas recorrentes o ônus da devolução dos valores recebidos a título de indenização, sem lhes devolver os imóveis incluídos na transação; e vi) para ingressar no empreendimento, as empresas recorrentes arcaram com custos de R$ 4.138.264,50. 
35.	A Secretaria de Recursos e o Ministério Público junto ao TCU analisaram essas questões e propuseram a negativa de provimento dos apelos. 
36.	Manifesto-me de acordo com os pareceres precedentes, cujos fundamentos incorporo como razões de decidir, sem prejuízo das considerações que passo a fazer. 
37.	As evidências constantes dos autos indicam que o Ministério da Educação só teve conhecimento de que a UFPel estaria adquirindo um terreno de sua própria fundação de apoio depois que a transação foi realizada. Antes, era apenas mencionado que as glebas eram de propriedade privada e pertenciam a três pessoas jurídicas, quais sejam, as duas empresas recorrentes e a Fundação Simon Bolívar, sem especificar o que seria esta última. 
38.	Ao formalizar o pedido de descentralização de recursos, feito em 10/11/2011, o ex-reitor Antônio Cesar Gonçalves Borges pleiteou a desapropriação dos imóveis, por utilidade pública, para que a universidade pudesse expandir a oferta de cursos superiores no campus Porto (contíguo à área) . Na ocasião, informou que a aquisição ocorreria nos termos do art. 5°, XXIV, da Constituição, pois, "consultados, os proprietários da referida fração ideal, não manifestaram interesse na respectiva venda". 
39.	Referida comunicação não indicava quem, de fato, era dono da área. A informação só constava nas certidões emitidas pelo cartório, que indicavam a propriedade em nome da FSB, da Ruluvi e da Montebelluna. O valor solicitado foi de R$ 14.094.657,15, quantia indicada em laudo contratado pela universidade junto à empresa Andrade Lopes Engenharia e Consultoria Ltda. Esse valor mostra-se aparentemente superestimado, pois corresponde somente a uma fração da gleba adquirida cinco anos antes por R$ 700.000,00, e a valorização imobiliária teve como uma de suas causas os investimentos feitos pela própria universidade. 
40.	Em outra correspondência, de 7/12/2011, ao responder a questionamento do MEC sobre a utilização de autoempenho (tipo de empenho em que não é indicado o nome do credor e que consiste em exceção à regra prevista no art. 61 da Lei 4.320/1964) , a UFPel explicou que havia dúvidas sobre quem seria o proprietário da área, pois as glebas encontravam-se em litígio entre a FSB, de um lado, e, de outro, os dois investidores (as empresas recorrentes) . Novamente nada foi dito sobre o que seria a fundação em comento. 
41.	Concluo, portanto, que o Ministério da Educação foi induzido a erro. Essa constatação é fundamental, pois, se a informação tivesse sido prestada de forma precisa, não haveria a descentralização dos R$ 7.481.000,00, ocorrida em 15/3/2012, repasse que permitiu o pagamento de R$ 4 milhões às empresas recorrentes e a utilização de R$ 681 mil pela FSB. 
42.	Estou certo disso porque, tão logo notificado de que a FSB seria na verdade a fundação de apoio da universidade, o Secretário-Executivo do MEC determinou, em 27/3/2012, o desfazimento do negócio. Ato contínuo, no dia seguinte o reitor notificou o presidente da Fundação Simon Bolívar sobre a necessidade de restituição dos recursos empregados, devolução essa que, como vimos, só veio a ser parcial.
43.	 Este Tribunal tem identificado diversos problemas nas relações jurídicas envolvendo universidades e suas fundações de apoio. Especificamente em relação à UFPel, os técnicos do TCU identificaram, em auditoria de conformidade realizada no ano de 2006, que a instituição de ensino não mantinha controles mínimos da destinação que era dada aos recursos entregues às instituições a ela vinculadas. Por essa razão, no Acórdão 599/2008-TCU-Plenário, foi determinada a implementação de mecanismos efetivos de fiscalização dos projetos desenvolvidos com a participação das fundações de apoio, o estabelecimento de rotina a ser seguida pelos gestores dos contratos, a exigência de apresentação de prestação de contas final e periódica e a celebração de termos formais e específicos de convênio ou contrato.
44.	Infelizmente poucas mudanças foram verificadas durante a gestão do ex-reitor Antônio Cesar Gonçalves Borges, o que levou o Tribunal a ouvi-lo em audiência em vinte e três processos distintos, citá-lo oito vezes, condená-lo em débito em cinco ocasiões e aplicar-lhe multas em sete oportunidades. Na grande maioria dos casos, os juízos de reprovação recaem sobre irregularidades envolvendo fundações de apoio. 
45.	Por sinal, ao examinar a prestação de contas da UFPel relativa ao exercício de 2011 e constatar que as determinações mencionadas não haviam sido cumpridas, o TCU decidiu julgar irregulares as contas dele e aplicar-lhe uma multa de R$ 5 mil (com base no art. 58, I e § 1º, da Lei 8.443/1992) . 
46.	Vê-se, portanto, que a insuficiência de fiscalização dos convênios e instrumentos de repasse era um problema institucional, o que permitiu a utilização dos recursos de um desses ajustes para quitação de empréstimo obtido pela FSB para a compra inicial do terreno. Apesar disso, a completa desorganização administrativa não constitui circunstância que poderia favorecer o recorrente, mas, pelo contrário, agrava a situação, dado que permaneceu à frente da universidade por oito anos (gestão 2005-2012) , período mais do que suficiente para implementar mecanismos de controle eficientes. 
47.	Devo lembrar outros fatos que aumentam a reprovabilidade da conduta do ex-reitor: a) a magnitude da transação, da ordem de dezenas de milhões de reais; b) o fato de a compra e venda terem sido feitas junto à fundação de apoio da própria universidade, que era mantida essencialmente por meio de recursos públicos; c) a construção de shopping center consiste em finalidade absolutamente estranha aos objetivos da universidade e da FSB; e d) a existência de parecer jurídico contrário à compra direta do terreno (art. 24, X, da Lei 8.666/1993) , pois a coisa era litigiosa, não estavam justificados os pressupostos para a dispensa de licitação, havia grande discrepância entre o valor disponibilizado (R$ 7.481.000,00) e o valor de mercado do imóvel (R$ 14.094.657,15) , existiam áreas não averbadas na matrícula de ambos os imóveis, dentre muitas outras razões. 
48.	Prosseguindo na análise do recurso interposto pelo sr. Antônio Cesar Gonçalves Borges, em que pese as empresas recorrentes terem pago R$ 400 mil ao sr. Plínio Fagundes Conter, assessor do reitor, a título de serviços não comprovados de gestão dos investimentos, não há evidências de apropriação da verba federal por parte do recorrente, pois a FSB recebeu integralmente os R$ 7.481.000,00, restituiu à universidade R$ 2.800.000,00, repassou R$ 4 milhões às empresas recorrentes e gastou R$ 681 mil. 
49.	Todavia, a condenação em débito pelo TCU independe da comprovação de que o gestor público tenha se beneficiado patrimonialmente de suas decisões. Basta que tenha praticado atos irregulares (art. 16, § 2°, "a", da Lei 8.443/1992) , exigência satisfeita no caso concreto, tendo em vista as correspondências e as atas de reuniões que demonstram sua participação ativa em toda a negociação.
50.	Não se discute a vantajosidade da aquisição dos terrenos pela universidade para ampliar a oferta de cursos universitários ou para diminuir as despesas com locação de imóveis, mas apenas a forma como foi feita a operação. Afinal, se os recursos transferidos pela UFPel para apoio aos projetos educacionais Pista e Unipampa foram utilizados para a quitação do empréstimo obtido para a compra do terreno junto à massa falida do frigorífico, não faria sentido novo dispêndio de recursos federais. A aquisição onerosa ocorrida em 2012 foi, a meu ver, equivocada, pois o instrumento correto deveria ser a doação ou outro semelhante.
51.	Desse modo, não se pretende impor indevidamente às empresas recorrentes o ônus da devolução dos valores recebidos, sob o fundamento de que a operação teria sido lucrativa para a FSB, que vendeu os imóveis à universidade por mais de R$ 12 milhões e pagou às apelantes R$ 4 milhões de indenização, mais R$ 466.666,67 pela recompra. Ademais, como será visto na parte final do voto, a indenização encontra-se injustificada até o momento. 
52.	Observo que o ex-reitor delegava a seus subordinados algumas tarefas executivas, como emitir empenhos e ordenar despesas. Todavia, como apontado pela Secretaria de Recursos, a jurisprudência do TCU é pacífica no sentido de que a delegação de poderes não exime a responsabilidade dos atos praticados pelos subordinados. 
53.	Ainda que não houvesse entendimento consolidado sobre o tema, outras atividades continuaram sob o poder do recorrente, a exemplo da assinatura das escrituras. Mais do que isso, é importante destacar que, por ocupar o cargo máximo na universidade e por integrar o Conselho Superior da Fundação Simon Bolivar, ele sempre participava das tomadas de decisões negociais. 
54.	Assim, presidiu a reunião que autorizou a FSB a adquirir, por meio de empréstimo bancário, o imóvel até então pertencente ao Frigorifico Casarin, que doou parte do imóvel para a Universidade Federal de Pelotas e que chancelou a necessidade de construção de um shopping center em fração do terreno como forma de, por meio da atividade econômica, "alcançar as suas finalidades estatutárias". Mais tarde, autorizou a mudança do estatuto da fundação de apoio para permitir a exploração de atividade econômica e a aplicação desse resultado financeiro nos projetos de interesse da instituição de ensino. 
55.	Em 2010, por sua iniciativa e representando a UFPel, convocou reunião com o presidente da FSB e com os sócios das empresas recorrentes para debater questões inerentes a todo o terreno adquirido da massa falida do frigorífico. Na ocasião, as investidoras Ruluvi e Montebelluna apresentaram um projeto arquitetônico para a construção do centro comercial. 
56.	Também é possível verificar que o sr. Antônio César Gonçalves Borges sabia das modificações e litígios no contrato de implantação do shopping center, seja porque seu assessor Plínio Fagundes Conter era signatário dos ajustes na condição de testemunha (peça 37, p. 139, por exemplo) , seja porque, após formalizar pedido de apoio financeiro do MEC para desapropriar as áreas, informou à FSB que tinha interesse na aquisição dos terrenos, sobretudo porque a fundação estaria "tratando de resgatar o domínio da propriedade plena pro diviso".
57.	Portanto, ao contrário do que alega, o ex-reitor pode ser responsabilizado pela aquisição dos imóveis. 
58.	Prosseguindo no exame recursal, verifico que, no TC Processo 024.268/2006-2, o ex-reitor foi ouvido em audiência quanto à prática de celebrar contratos com a fundação de apoio para a realização de atividades de interesse comum, característica típica de convênios, e quanto à utilização indevida dos recursos desses contratos para pagamentos de despesas diversas por parte da FSB (empréstimos bancários, por exemplo, incluindo aquele utilizado para a compra do terreno que pertencia ao Frigorífico Casarin S.A.) . 
59.	Ao analisar as razões de justificativa, este Colegiado entendeu que não haveria má-fé na conduta do sr. Antônio César Gonçalves Borges, razão pela qual sua defesa foi acolhida (Acórdão 723/2010-TCU-Plenário) . Naquela assentada, decidiu-se que os recursos apropriados pela FSB deveriam ser restituídos, ou seja, ao contrário do que é dito pelo recorrente, rejeitou-se a alegação de que os valores poderiam ser livremente utilizados. 
60.	 O recorrente afirma que haveria coisa julgada administrativa, o que impediria "novo" exame da compra do terreno. Ocorre que, nesse precedente, avaliou-se o desvio de finalidade na utilização de recursos públicos, consistente na inobservância dos objetivos pactuados pela FSB com a universidade. Dito de outro modo, no Acórdão 723/2010-TCU-Plenário, os arrolados não foram ouvidos pela compra de terrenos com recursos oriundos de contratos (que possuíam natureza jurídica de convênios) .
61.	Sobre o tema, cabe ressaltar que as auditorias realizadas pelo TCU não conferem atestado de regularidade ao período ou ao objeto da fiscalização, pois apresentam exames específicos realizados de acordo com o escopo de cada exame. Julgamentos pretéritos não fazem coisa julgada administrativa em relação a irregularidades não identificadas, por quaisquer motivos, na auditoria apreciada e posteriormente verificadas em novas fiscalizações. Cito, nesse sentido, os Acórdãos 1.001/2015 e 1.989/2015, ambos do Plenário e de minha relatoria. 
62.	Por tudo que já foi dito até aqui, estão caracterizadas as condutas irregulares do ex-reitor. Quando solicitou ao MEC recursos orçamentários para compra dos imóveis, não informou que a aquisição seria feita junto à fundação de apoio da universidade, que já havia comprado o terreno por meio de recursos públicos desviados de outros projetos. A título de obiter dictum, por ter participado de todo o processo, isto é, desde 2005, sabia que a construção de shopping center não constituía finalidade institucional da fundação de apoio (tanto que participou da deliberação que alterou o estatuto da FSB) , que houve sucessivas transações imobiliárias com possíveis interessadas no empreendimento, que havia um litígio entre a FSB e as empresas recorrentes e que a retomada da propriedade dependia de um acordo entre os litigantes. 
63.	Ciente de tudo isso, em especial do fato de que a fundação de apoio já havia comprado o imóvel com recursos da universidade, esperava-se que o recorrente não seguisse adiante com a intenção de adquirir de forma onerosa a gleba. Naquele momento, o ex-reitor sabia que o crédito a ser efetuado na conta corrente da FSB seria utilizado para pôr fim ao processo judicial e para quitar eventual indenização devida às investidoras. 
64.	Minha convicção lastreia-se inclusive em depoimento, à comissão de processo administrativo disciplinar, prestado pelo sr. Alceu Cheuiche Filho, autônomo que auxiliou o ex-reitor na tentativa de pôr fim ao impasse envolvendo a FSB e as empresas recorrentes. As declarações são inequívocas no sentido de que o ex-reitor participou ativamente dos acordos feitos para que os terrenos voltassem à FSB e, posteriormente, fossem vendidos à UFPel. Ou seja, ainda que a operacionalização tenha sido conduzida pela Pró-Reitoria de Administração, as decisões negociais contaram com a participação do ex-reitor.
65.	Portanto, ao contrário do que alega, a responsabilidade pela não devolução do saldo de R$ 4.681.000,00 à UFPel não deve recair apenas sobre a FSB e as empresas envolvidas, mas também sobre aquele que esteve à frente da obtenção dos recursos orçamentários, que assinou a escritura de compra e venda na condição de representante da universidade e que participou da negociação para retomada dos imóveis. 
66.	Por falar em processo administrativo disciplinar, observo que aqueles autos foram, de fato, arquivados sem punição do ex-reitor. Isso porque teria ocorrido a prescrição das sanções cabíveis. O mesmo encaminhamento não pode ser dado a esta TCE, pois os prazos de prescrição previstos na Lei 8.112/1990 são distintos daqueles impostos ao TCU. 
67.	Quanto ao débito, assinalo, inicialmente, que ainda pairam diversas dúvidas sobre o conteúdo e a extensão do julgado proferido no RE 636.886-AL, conforme expus no voto condutor do Acórdão 11532/2020-TCU-Primeira Câmara:
"25.  (...)  não se sabe qual o dies a quo (a data de ocorrência do fato irregular ou a do seu conhecimento pelo TCU) e quais seriam as hipóteses de interrupção da prescrição. Da mesma forma, não é certo se a Corte Maior modulará os efeitos de sua decisão, nos termos do art. 927, § 3º, do Código de Processo Civil:
'3º Na hipótese de alteração de jurisprudência dominante do Supremo Tribunal Federal e dos tribunais superiores ou daquela oriunda de julgamento de casos repetitivos, pode haver modulação dos efeitos da alteração no interesse social e no da segurança jurídica.'
26. Ademais, a Exma. Ministra Rosa Weber proferiu, recentemente, em 17/8/2020, decisão monocrática na qual reconheceu a incidência do prazo decenal do Código Civil sobre os processos de controle externo que apuram a ocorrência de débito (MS 34.467/DF) . Em suas palavras:
'8. Vale dizer, portanto, que a atuação do TCU em tomada de contas especial, por não constituir via própria para a apuração de ato doloso tipificado na Lei de Improbidade Administrativa, se encontra submetida a prazo prescricional.
 (...) 
16. Anoto que, no âmbito das relações jurídicas de direito privado, ressalvados casos especiais, como o da prestação de contas de quantias recebidas pelo advogado de seu cliente (art. 25-A da Lei nº 8.906/1994) , a pretensão de exigir contas está regulada pelo prazo prescricional decenal veiculado no art. 205 do Código Civil, como se extrai de precedentes do Superior Tribunal de Justiça (AgRg no AREsp 449.544/MS, Rel. Min. Maria Isabel Gallotti; AgRg no AREsp 642.576/PR, Rel. Min. Marco Aurélio Bellizze; e AgRg no AREsp 616.736/DF, Rel. Min. Luis Felipe Salomão) .
17. Não vislumbro justificativa para que o prazo prescricional adotado, como regra, em relações jurídicas de direito privado, não seja observado em tomada de contas especial, voltada a fiscalizar o uso de dinheiro público.' (grifos acrescidos) .
27. Diante de todas as dúvidas ainda existentes sobre a extensão da decisão proferida no RE 636.886 e da aparente indefinição do STF sobre o prazo prescricional incidente sobre os processos de controle externo, opto por aplicar ao caso em exame os entendimentos jurisprudenciais do TCU e do próprio STF, ainda vigentes, que reconhecem a imprescritibilidade dos débitos apurados pelo TCU."
68. 	Há incerteza até mesmo quanto ao regime jurídico de prescrição aplicável ao processo de tomada de contas especial, no órgão instaurador e posteriormente na Corte de Contas. Isso porque o RE 636.886 tratou da ação de execução de acórdão do TCU, tendo decidido pela aplicação da Lei 6.830/1980 (Lei de Execução Fiscal) nessa etapa processual.
69. 	Essa premissa é muito clara na seguinte passagem do voto proferido pelo Ministro Alexandre de Moraes, ao tratar dos pressupostos iniciais para o seu convencimento:
"Após a conclusão da tomada de contas, com a apuração do débito imputado ao jurisdicionado, a decisão do TCU formalizada em acórdão terá eficácia de título executivo e será executada conforme o rito previsto na Lei de Execução Fiscal (Lei 6.830/1980) , por enquadrar-se no conceito de dívida ativa não tributária da União, conforme estatui o art. 39, § 2º, da Lei 4.320/1964  (...) 
Desse modo, entendo que, no caso, não há que se falar em imprescritibilidade, aplicando-se, integralmente, o disposto no artigo 174 do Código Tributário Nacional c/c art. 40 da Lei 6.830/1980, que rege a Execução Fiscal e fixa em cinco anos, respectivamente, o prazo para a cobrança do crédito fiscal e para a declaração da prescrição intercorrente."
70. 	Dessa forma, se há certeza em relação à posição do Supremo Tribunal Federal (STF) quanto à prescritibilidade do processo de controle externo para a constituição de débito, em face da própria incidência, a reverso, da Súmula STF 150 (prescreve a execução no mesmo prazo de prescrição da ação) , há muitas incertezas no que concerne às regras da contagem do prazo, aos marcos inicial e interruptivo, enfim, quanto ao regime jurídico aplicável ao tema. Isso obstaculiza a aplicação, no caso concreto, da mudança de entendimento do STF sobre o tema, consubstanciada no RE 636.886.
71.	Sendo assim, diante de todas essas dúvidas, julgo adequado, como medida de prudência, e no legítimo espaço de atuação constitucional deste Tribunal, aplicar a jurisprudência vigente nesta Corte de Contas a respeito da prescrição do débito até que todos esses relevantes aspectos sejam elucidados, seja com a apreciação dos embargos de declaração pelo STF, seja mediante novo incidente de uniformização de jurisprudência nesta Casa, em momento futuro, na hipótese de a Corte Suprema não esclarecer todos os pontos acima suscitados.
72.	Diante disso, considerando que recentes decisões deste Tribunal, prolatadas após a mencionada deliberação do STF, adotaram a tese da imprescritibilidade da pretensão ressarcitória no âmbito do controle externo (Acórdão 5236/2020-TCU-Primeira Câmara, 6.171/2020-2ª Câmara, 6.084/2020-1ª Câmara, 5.681/2020-2ª Câmara, 6.846/2020-2ª Câmara, 6.676/2020-2ª Câmara, 6.707/2020-2ª Câmara, 6.473/2020-1ª Câmara, 6.466/2020-1ª Câmara, 6.465/2020-1ª Câmara, dentre outros) , opto por seguir a mesma linha nestes autos, aplicando a tese da imprescritibilidade do débito e mantendo a posição vigente nesta Casa quanto ao prazo prescricional da pretensão punitiva, nos termos do que restou decidido no incidente de uniformização de jurisprudência apreciado pelo Acórdão 1441/2016-TCU-Plenário.
73.	Ainda que restasse decidido pela incidência do Código Civil ou da Lei 9.873/1999, no caso concreto não teria havido a prescrição da ação de ressarcimento ao Erário, tampouco da multa. As irregularidades se consumaram em 15/3/2012, enquanto que a citação dos recorrentes foi autorizada em 15/9/2016, ou seja, menos de cinco anos a contar dos fatos.
74.	Nego provimento, portanto, ao recurso de reconsideração do ex-reitor Antônio Cesar Gonçalves Borges. 
75.	Dado que as fundações de apoio constituem pessoas jurídicas sem fins lucrativos e que são mantidas essencialmente por recursos descentralizados das instituições federais de ensino superior a que são vinculadas, a jurisprudência desta Corte sempre entendeu que tais entidades estão sujeitas à jurisdição do TCU, dado que administram recursos públicos. No caso concreto, essa percepção é reforçada pela circunstância de que a transação envolvia montante elevado, o que aumentava a dependência da FSB em relação à universidade. 
76.	Por sinal, a Lei 8.443/1992 estabelece que a responsabilidade solidária pela restituição do débito recai não apenas aos agentes públicos que praticaram o ato irregular, mas também aos terceiros que concorreram para o cometimento do dano (art. 16, § 2°) . No caso concreto, a injustificada indenização foi repassada pela FSB, era advinda da UFPel e, quando requerida sua devolução, as recorrentes optaram por apropriar-se das quantias. Logo, ainda que as partes do distrato sejam as empresas recorrentes e a fundação de apoio, é legítima a devolução dos valores à universidade.
77.	Ao contrário do que alegam, a tomada de contas especial não está sujeita a prazos decadenciais, pois aqui não há a sujeição do parceiro privado à vontade do poder público. Existe, sim, uma pretensão de ressarcimento que está sujeita a prazos prescricionais. Sobre a questão, como já mencionado nos parágrafos anteriores, não houve a perda da pretensão do Tribunal, seja em relação à devolução dos dispêndios irregulares, seja em relação às multas. 
78.	Cada empresa recebeu uma indenização de R$ 2 milhões pela rescisão do negócio, alegando ter incorrido na perda de direitos contratuais e nos gastos com obras e projetos realizados, além da devolução do que havia pago pela compra das frações ideais dos imóveis onde seria construído o shopping center. No entender das recorrentes, as perdas e danos seriam necessárias, pois, ao ingressar no negócio, elas arcaram com os seguintes custos: 
	Retromac
	R$ 1.145.000,00

	Imóveis
	R$ 700.000,00

	Fundação Simon Bolívar
	R$ 799.892,00

	Outros
	R$ 1.493.372,50

	Total
	R$ 4.138.264,50

79.	Este ponto foi enfatizado na audiência que tive com os representantes da Montebelluna e da Ruluvi. Na ocasião, entregaram memorial (juntado nas peças 167 a 169) em que detalham o que viria a ser o campo "outros":
	Projetos, Arquitetura, Manutenção e Assessorias:

	Fornecedor 
	Serviço 
	Valor (R$) 

	BAS Consultoria 
	Assessoria Imobiliária 
	32.197,00

	César Carriconde 
	Manutenção 
	10.151,30

	Claúdio Damo 
	Construtor 
	160.000,00

	Emi Antônio Krolow 
	Manutenção 
	1.504,80

	Helenice Macedo 
	Arquitetura 
	17.890,00

	LR Martins 
	Assessoria Adm/Fiscal/Tributária 
	487.000,00

	Maurênio Stortt 
	Projetos 
	58.000,00

	Monteiro & Saran 
	Jurídico 
	196.159,40

	Plinio Conter 
	Gestão de Obra 
	400.000,00

	Reni Puls 
	Projetista Oceanário 
	9.500,00

	Seasp Segurança 
	Segurança 
	1.970,00

	TOTAL (R$) 
	 1.374.372,50

80.	De início, chama a atenção o fato de que esse total (R$ 1.374.372,50) não corresponde ao informado anteriormente quando da interposição do recurso (R$ 1.493.372,50) . 
81.	Para a admissibilidade das despesas, é preciso lembrar que: i) o ônus da prova de fatos impeditivos ao ressarcimento é dos responsáveis, conforme art. 373, II, do CPC; ii) os gastos só podem ser aceitos a partir do ingresso das recorrentes no negócio de construção do shopping center - ocorrido em 22/4/2009, data da assinatura do segundo termo aditivo ao contrato particular de construção do empreendimento mediante permuta de propriedade, cessão de direitos e outros pactos adjetos (peça 37, p. 127/139) - e até o desfazimento do negócio, que aconteceu em 15/3/2012; iii) mostra-se imprescindível a demonstração da vinculação entre os dispêndios e o ajuste em questão, sendo necessário apresentar, no mínimo, notas fiscais (ou recibos) e contratos particulares com descrição das obrigações de cada parte e pagamentos realizados. 
82.	Ocorre que as rubricas indicadas nas duas tabelas não atendem aos requisitos mencionados. 
83.	As recorrentes afirmam que pagaram R$ 1.145.000,00 à empresa Retromac Máquinas e Equipamentos Ltda. para adquirir as cotas de participação no contrato particular de construção do shopping center. Ocorre que tal gasto não consta no termo aditivo firmado, e os comprovantes de pagamento não foram apresentados. Ainda que tivessem sido, seria necessária uma investigação desse montante, dado que pode ter sido desembolsado em razão da atratividade do negócio - a meu ver, não indenizável.
84.	A despesa de R$ 700.000,00 em imóveis diz respeito aos fatos narrados nos parágrafos 19 a 21 deste voto. Em resumo, as empresas Usipar Participações Ltda., Montebelluna Participações Ltda. e Ruluvi Participações Ltda. adquiriram da FSB os imóveis de matrículas 67.677 e 67.679 e pagaram R$ 700.000,00 no total, ou R$ 233.333,33 para cada. Cabe ressaltar que, a partir da desistência da primeira (Usipar) , a fundação de apoio recomprou a fração ideal dela pelo mesmo valor (R$ 233.333,33) .
85.	Também destaco que, quando da assinatura do acordo extrajudicial para pôr fim ao litígio entre a FSB e as empresas recorrentes, ficou acertado que os terrenos retornariam para a propriedade da fundação de apoio, sendo devida às empresas recorrentes a restituição do valor pago em 4/6/2009 pela compra do imóvel (R$ 466.666,67) , mais uma indenização de R$ 4 milhões.
86.	Concluo que não há evidências do pagamento de R$ 700.000,00 pela compra dos imóveis, mas apenas de R$ 466.666,67. De todo modo, essa quantia não pode ser utilizada para abater o débito de R$ 4 milhões (R$ 2 milhões para cada) , tendo em vista que a quantia foi restituída pela FSB quando houve a recompra.
87.	As recorrentes afirmam terem pago R$ 799.892,00 à Fundação Simon Bolívar quando da aquisição dos direitos de participação no empreendimento. Ocorre que a obrigação assumida contratualmente dizia respeito à quitação de R$ 1.750.000,00 em doze parcelas (onze de R$ 145.000,00 e a última de R$ 155.000,00) , sendo que há notícias do adimplemento apenas das cinco iniciais. O assunto foi tratado no parágrafo 19 deste voto. 
88.	Exatamente por isso, a deliberação recorrida autorizou o abatimento dessa quantia (R$ 725 mil) , desde que efetivamente comprovada, condição não atendida até o momento. Deixo, portanto, de fazer maiores considerações a respeito, sem prejuízo de reconhecer que, caso as empresas consigam demonstrar os pagamentos na fase de execução, a dívida pode ser parcialmente abatida, nos termos do art. 281 do Código Civil. 
89.	Em relação às demais despesas (R$ 1.374.372,50) , os responsáveis deixaram de apresentar documentos que vinculassem os gastos ao negócio de construção do shopping center, a exemplo dos contratos com a descrição dos serviços. Logo, não podem ser aceitos. Devo lembrar que o Ministério Público do Estado do Rio Grande do Sul também se debruçou sobre tais alegações, tendo concluído que, na documentação apresentada, constavam recibos referentes a serviços e obras que se mostraram indevidos, seja por não terem sido realizados, seja por não se referirem a despesa feita com os terrenos.
90.	Destaco outras inconsistências que impedem a aceitação dos documentos. 
91.	As únicas notas fiscais dizem respeito à LR Martins Assessoria (peça 169, p. 20, 21 e 76) , no total de R$ 487.000,00, desacompanhadas dos comprovantes de pagamento. Há indícios de que não digam respeito ao empreendimento em análise, pois mencionam a prestação de serviços de apoio administrativo e preparação de documentos nas áreas contábil, fiscal e tributária, referentes ao Shopping Pelotas, inaugurado em outubro de 2013 (https://www.shoppingpelotas.com.br/shopping.asp, data da consulta: 11/6/2021) . Lembro que a FSB pretendia implantar um de nome diverso, antes denominado Porto Shopping¸ depois intitulado Marina Shopping. 
92.	Há quatro recibos emitidos por Maurênio Stortti Consultores Associados (peça 169, p. 14, 16, 18 e 19) , no valor total de R$ 27.500,00 (o valor mencionado na tabela é R$ 58.000,00) . Os demais constituem cópia desses, não podendo ser aceitos. Neste caso, há apenas um cheque de R$ 6.875,00 (peça 169, p. 67) .
93.	Existe uma solicitação de transferência, via TED, assinada pelo sócio da Ruluvi, na qual pede que R$ 160 mil sejam entregues ao sr. Cláudio Alberto Damo. Ocorre que o pedido é posterior ao distrato firmado entre as empresas recorrentes e a FSB. Não há nota fiscal ou recibo emitido pelo profissional, tampouco se conhece qual seria a construção. 
94.	A Monteiro & Saran Advogados Associados teria sido contratada para prestação de serviços jurídicos à Ruluvi ao preço de R$ 196.159,40. Constam apenas boletos bancários e solicitações de transferências. A princípio, aquela sociedade trabalhou em causas estranhas ao objeto tratado nos autos, pois, mesmo depois da recompra dos imóveis pela fundação de apoio, os pagamentos continuaram acontecendo.
95.	Também é extemporânea a solicitação de transferência endereçada ao sr. Bruno Antônio Silvestrin, no valor de R$ 32.197,00, pelos serviços de consultoria. 
96.	Portanto, a indenização paga às empresas recorrentes, no valor de R$ 4 milhões, continua sem explicação.
97.	Ante o exposto, ratificando os pareceres precedentes, voto por que seja adotada a deliberação que ora submeto a este Colegiado.  
TCU, Sala das Sessões, em 16 de junho de 2021.
BENJAMIN ZYMLER 
Relator